ACORDAO-COMPLETO-2543954

ACÓRDÃO 2158/2022 ATA 38/2022 - PLENÁRIO

VISTOS, relatados e discutidos estes autos de representação, com pedido de medida cautelar, formulada pela Deputada Federal Greyce Elias, a respeito de possíveis irregularidades ocorridas no Departamento Nacional de Infraestrutura de Transportes e no Ministério da Infraestrutura no que concerne à doação de trechos da rodovia BR-365/MG ao estado de Minas Gerais,
ACORDAM os Ministros do Tribunal de Contas da União, reunidos em sessão do Plenário, ante as razões expostas pelo Relator, em:
9.1. conhecer da representação, satisfeitos os requisitos de admissibilidade constantes no art. 237, inciso III e parágrafo único, do Regimento Interno do TCU, c/c o art. 103, § 1º, da Resolução-TCU 259/2014, e considerá-la parcialmente procedente;
9.2. determinar ao Ministério da Infraestrutura e ao Departamento Nacional de Infraestrutura de Transportes, com fundamento no art. 45 da Lei 8.443/1992, c/c o art. 4º, inciso I, da Resolução-TCU 315/2020, que, caso decidam pela continuidade da doação de trechos da BR-365/MG ao estado de Minas Gerais, adotem providências de suas respectivas alçadas para convalidar o Termo de Transferência 127/2021, antes da assinatura pelo estado de Minas Gerais do contrato de concessão decorrente da Concorrência Internacional 2/2021, de modo a sanear a falha relativa à ausência de manifestação quanto ao eventual não enquadramento dos trechos doados da BR-365/MG aos requisitos da Rede de Integração Nacional, em observância ao art. 18, inciso II, da Lei 12.379/2011, e ao art. 4º, inciso I, alínea "b", do Decreto 8.376/2014;
9.3. recomendar ao Ministério da Infraestrutura e ao Departamento Nacional de Infraestrutura de Transportes, com fundamento no art. 11 da Resolução-TCU 315/2020, que avaliem a conveniência e oportunidade de efetuar, caso seja de seu interesse e como alternativa ao disposto no subitem 9.2, a delegação do trecho da BR-365/MG, km 474,6 ao km 605,5, ao estado de Minas Gerais, conforme previsto na Lei 9.277/1996 e nos arts. 6º, § 2º, e 18, parágrafo único, da Lei 12.379/2011;
9.4. dar ciência ao Ministério da Infraestrutura e ao Departamento Nacional de Infraestrutura de Transportes, com fundamento no art. 9º, inciso II, da Resolução-TCU 315/2020, que a não elaboração das relações descritivas das rodovias integrantes da Rede de Integração Nacional por ato do Poder Executivo está em desacordo com o art. 41-A da Lei 12.379/2011;
9.5. fazer constar na ata desta sessão, nos termos do art. 8º da Resolução-TCU 315/2020, comunicação do relator ao colegiado no sentido de ordenar à Secretaria de Fiscalização de Infraestrutura Rodoviária e de Aviação Civil o monitoramento da determinação contida no subitem 9.2 desta deliberação;
9.6. informar a representante, Deputada Federal Greyce Elias, e o Governo do Estado de Minas Gerais a respeito deste acórdão.

Representação formulada por parlamentar a respeito de possíveis irregularidades relacionadas à doação de trechos da rodovia BR-365/MG ao estado de Minas Gerais.

Departamento Nacional de Infraestrutura de Transportes; Ministério da Infraestrutura.

3. Interessados/Responsáveis: não há.

13.1. Ministros presentes: Walton Alencar Rodrigues (na Presidência), Benjamin Zymler, Bruno Dantas (Relator), Jorge Oliveira e Antonio Anastasia.
13.2. Ministros-Substitutos convocados: Augusto Sherman Cavalcanti, Marcos Bemquerer Costa e Weder de Oliveira.

BRUNO DANTAS

Trata-se de representação, com pedido de medida cautelar, de autoria da Deputada Federal Greyce Elias, a respeito de possíveis irregularidades ocorridas no Departamento Nacional de Infraestrutura de Transportes (DNIT) e no Ministério da Infraestrutura relacionadas à doação de trechos da BR-365/MG ao estado de Minas Gerais.
2. 	Os trechos doados compõem parte de um lote de rodovias a ser concedido à iniciativa privada pelo estado de Minas Gerais (Lote 01 - Triângulo Mineiro) , mediante a Concorrência Internacional 2/2021, já tendo sido realizada a sessão pública de abertura das propostas, em 8 de agosto de 2022.
3.	O Termo de Transferência 127/2021, por meio do qual o DNIT formalizou a doação dos trechos da BR-365, condicionou sua eficácia à publicação do contrato de concessão pelo Governo do estado de Minas Gerais.
4. 	Por meio de despacho (peça 20) , admiti a representação, indeferi o pedido de concessão de medida cautelar, tendo em vista a inexistência do pressuposto do perigo da demora, e determinei a realização de diligência e oitivas do DNIT, do Ministério da Infraestrutura e do estado de Minas Gerais quanto às questões tratadas nesta representação.
5. 	As manifestações das unidades jurisdicionadas foram recebidas e acostadas às peças 31 a 56 e 59.
6.	Instruído o presente feito, faço reproduzir, com os ajustes que julgo pertinentes, o exame técnico e o encaminhamento oferecidos pela Secretaria de Fiscalização de Infraestrutura Rodoviária e de Aviação Civil (peça 67) , que contou com a anuência do dirigente da unidade (peça 68) e do membro do Ministério Público junto ao TCU que apresentou pedido para oficiar nos autos (peça 70) :
"B. Histórico
1. Amparada no art. 5º, inciso XXXIV, alínea 'a' da Constituição Federal e no art. 53 da Lei 8.443/1992, a Deputada Greyce Elias representou a este Tribunal contra a doação de trechos da BR-365/MG ao estado de Minas Gerais.
2. Segundo a representante, a doação é ilegal por ferir os art. 16, incisos I e III e 18, inciso II, da Lei 12.379/2011, os quais descrevem as condições para uma rodovia integrar a Rede de Integração Nacional (Rinter) e as condições para doação de rodovias aos Estados, ao Distrito Federal e aos Municípios. Mesmo o advento da Lei 14.273/2021, que incluiu na Lei 12.379/2011 o art. 41-A, inciso II, prevendo a elaboração anual das relações descritivas das rodovias integrantes da Rinter, não socorre a ilegalidade cometida por ser publicada posteriormente à portaria de doação.
3. Outra irregularidade apontada pela representante é o desvio de finalidade da doação. A representante argumentou que a doação poderia ser para evitar o cumprimento de decisão judicial, no âmbito da Ação Civil Pública 0007161-11.2015.4.01.3803, que concluiu pela necessidade urgente de duplicação da via, em face do alto volume de tráfego e do número de mortes no trecho doado. Com a doação, o DNIT seria desobrigado de dispender vultosos recursos do orçamento federal.
4. Quanto ao aspecto técnico, aponta que houve divergência entre a área técnica do DNIT e o Ministério da Infraestrutura. A primeira parte foi contrária à doação por ser de apenas parte da rodovia e por se tratar de um corredor com relevante participação no fluxo de transportes, além de indicar haver em andamento projeto de adequação de capacidade do trecho doado. A segunda parte foi favorável devido à proposta de alienação dos trechos da rodovia estar alinhada com a Política Nacional de Transportes e implicar na apontada redução de investimentos por parte da União, o que a fez determinar ao DNIT que adotasse as providências necessárias ao prosseguimento do processo de delegação.
5. Por último, foi apontado como consequência nefasta da doação o afastamento da competência da Polícia Federal e da Polícia Rodoviária Federal. Isso se dá pela descontinuidade na rodovia federal, que é estratégica para a ligação entre as regiões centro-oeste e nordeste do país e é importante rota para o crime de tráfico de drogas e outros congêneres.
6. Em instrução anterior, entendeu-se presente a fumaça do bom direito pela não observância dos parâmetros previstos nos art. 16 e 18 da Lei 12.379/2011 quando da elaboração do Termo de Transferência. Quanto ao perigo da demora, apontou-se a pertinência devido ao certame de concessão estar em andamento, permitindo em breve sua homologação e a consequente efetivação da transferência viciada.
7. O titular da unidade técnica divergiu quanto ao perigo da demora, pelo fato de as propostas somente serem abertas na segunda quinzena de julho e por haver decisão proferida, no âmbito da Ação Civil Pública 1001573-59.2022.4.01.3803, pela suspensão do referido leilão e da retirada do trecho da BR-365/MG, entre os municípios de Uberlândia e Patrocínio do Termo de Transferência 127/2021.
8. Em despacho à peça 20, o ministro relator acolheu a análise técnica desta SeinfraRodoviaAviação, na forma do pronunciamento de seu titular, apontando haver 'outros aspectos que merecem aprofundamento, a exemplo da presença do interesse público, a aderência ao ordenamento jurídico da motivação do Ministério da Infraestrutura para a referida doação ('redução de investimentos por parte da União') e o cumprimento da decisão judicial já comentada'.
9. Dessa feita, o ministro relator conheceu da representação, indeferiu o pedido de concessão da medida cautelar e determinou:
'18.3. realizar a oitiva do DNIT, com amparo no art. 250, inciso V, do Regimento Interno/TCU, para que se pronuncie, no prazo de quinze dias, quanto aos indícios de irregularidades referentes ao Termo de Transferência 127/2021 indicados na instrução precedente, em especial os seguintes tópicos, alertando-o, desde já, da possibilidade de o TCU vir a desconstituir ato administrativo em seu desfavor:
18.3.1. enquadramento da Rodovia BR-365/MG ao art. 16 da Lei 12.379/2011, notadamente em relação aos incisos I e III (promover a integração regional, interestadual; e atender a fluxos de transporte de grande relevância econômica) , o que representaria impeditivo legal para a alienação mediante doação do trecho de rodovia federal, nos termos do art. 18, inciso II, da citada lei, formalizada mediante Termo de Transferência 127/2021, ao Estado de Minas Gerais, independentemente da existência, ou não, da Rede de Integração Nacional (Rinter) ;
18.3.2. ausência da relação descritiva das rodovias integrantes da Rinter, em inobservância ao art. 41-A, da Lei 12.379/2011, incluído pela Lei 14.273/2021; e
18.3.3. motivação, de fato e de direito, para aprovação do Termo de Transferência 127/2021 com respaldo em decisão da Diretoria Colegiada do DNIT, proferida no âmbito da 31ª Reunião Ordinária, de 9/8/2021, apesar da existência de posicionamento contrário das áreas técnicas à alienação de trechos da BR-365/MG ao Estado de Minas Gerais;
18.4. realizar oitiva do Ministério da Infraestrutura (MInfra) , com amparo no art. 250, inciso V, do Regimento Interno/TCU, para que se pronuncie, no prazo de quinze dias, quanto à motivação, de fato e de direito, da orientação dirigida ao DNIT, por meio do Ofício 737/2021/SNTT (peça 16) , de 18/3/2021, de que o trecho da BR-365/MG entre a BR-462 e o entroncamento BR-452 (A) , com extensão de 140 km, no sentido de compor o Programa de Concessões do Estado de Minas Gerais, estaria alinhada com a Política Nacional de Transportes, instituída pela Portaria 235/2018, do então Ministério dos Transportes, Portos e Aviação Civil, apesar de ir de encontro com os arts. 16, incisos I e III, e 18, inciso II, da Lei 12.379/2011;
18.5. realizar oitiva do Estado de Minas Gerais, donatário do objeto do Termo de Transferência 127/2021, com amparo no art. 250, inciso V, do Regimento Interno/TCU, para que se pronuncie, no prazo de quinze dias, se assim o desejar, quanto aos indícios de irregularidades indicados na instrução precedente, e em especial o item 18.3.1, alertando-o sobre a possibilidade de o TCU vir a desconstituir o aludido termo de transferência em seu desfavor;
18.6. realizar diligência junto ao Departamento Nacional de Infraestrutura de Transportes (DNIT) , com amparo no art. 157 do Regimento Interno/TCU, para que informe, no prazo de quinze dias, as providências já adotadas ou a adotar relacionadas ao cumprimento das determinações proferidas no âmbito da Ação Civil Pública Cível 1001573-59.2022.4.01.3803, em especial, no que se refere à retirada imediata da BR365/MG, trecho entre os municípios de Uberlândia e Patrocínio, km 474,6 ao 605,5, constante do Termo de Transferência 127/2021, de qualquer Programa de Concessão para o Estado de Minas Gerais;'
10. Promovidas as oitivas e diligências quanto às alegações do representante e demais questões levantadas por esta Unidade Técnica, passa-se a analisar as respostas apresentadas, tópico a tópico, conforme transcrição/contextualização a seguir.
 (...) 
E. Exame Técnico
Item 1: Enquadramento da Rodovia BR-365/MG ao art. 16 da Lei 12.379/2011, notadamente em relação aos incisos I e III (promover a integração regional, interestadual; e atender a fluxos de transporte de grande relevância econômica) , o que representaria impeditivo legal para a alienação mediante doação do trecho de rodovia federal, nos termos do art. 18, inciso II, da citada lei, formalizada mediante Termo de Transferência 127/2021, ao Estado de Minas Gerais, independentemente da existência, ou não, da Rede de Integração Nacional (Rinter) ;
Fundamento legal ou jurisprudencial: Lei 12.379/2011, art. 16, incisos I e III e art. 18, inciso II
Manifestação do DNIT
11. O DNIT, por meio do Ofício 66721/2022/ACE - DG/DG/DNIT SEDE (peças 52-56) , alega que a definição da Rinter seria de competência legislativa, uma vez que o anexo II da Lei 12.379/2011 foi vetado. Conforme definido no art. 17 dessa lei, o referido anexo conteria a relação descritiva das rodovias integrantes da Rede de Integração Nacional;
Manifestação do Governo do estado de Minas Gerais
12. O estado de Minas Gerais inicia sua manifestação à peça 31 apontando a legalidade da transferência em questão por conta de estudos de tráfego do DNIT e do BNDES demonstrarem o caráter local da BR-365/MG, especialmente no trecho objeto da doação.
13. Em seguida afirma que documentos anexados mostram que à União não convém promover investimento no trecho doado e nem deseja dá-los em concessão. Esses os motivos para que o DNIT sugerisse doá-los ao estado de Minas Gerais. Defende que tal ato é legal e atende aos princípios, objetivos e diretrizes da Política Nacional de Transportes.
14. Aponta que houve equívoco na inferência que os trechos doados se inserem na Rinter. Isso porque o anexo II da Lei 12.379/2011 foi vetado, não sendo possível, portanto, se afirmar que o trecho doado da rodovia integrava a Rinter.
15. Afirma que a interpretação apresentada na representação é estanque e isolada do artigo 16 daquela lei, quando deveria ser dada uma interpretação abrangente, conforme trecho transcrito de doutrina sobre hermenêutica.
16. Argumenta que a Nota Técnica 17/SEINFRA/CECP/NEP/2022, elaborada pela Secretaria de Estado de Infraestrutura e Mobilidade de Minas Gerais, mostra a característica local do tráfego nos trechos doados, o qual, em sua maioria, é composto por veículos de passeio. O uso do trecho doado seria para o escoamento de bens e produtos de atividades terciárias, da agricultura e pecuária, voltado para o atendimento das necessidades da economia local. Essas características apontariam para o não enquadramento desses trechos da rodovia às hipóteses previstas pelo artigo 16 da Lei 12.379/2011.
17. Aponta que houve mero inconformismo da representante e que a opção de doação de trechos realizada pela União foi fundamentada em análises consistentes e fincada em critérios de oportunidade e conveniência.
18. Sobre essa oportunidade e conveniência, aponta que não cabe ao TCU substituir o administrador em seu juízo discricionário para alterar medida que ele reputou mais adequada no contexto de política pública. Colaciona trecho de livro da Doutrinadora Maria Sylvia Zanella di Pietro sobre os limites do controle judicial de atos discricionários, que devem respeitar os limites em que a discricionariedade administrativa é assegurada à Administração Pública por lei.
19. Por fim aponta que não há provas de desvio de finalidade na doação e que é possível se fazer um convênio com a Polícia Federal e/ou Polícia Rodoviária Federal para atuar na região, caso se julgue que a atuação da Polícia Rodoviária Estadual não seja o suficiente.
20. O Ofício SEINFRA/CECP/NEP 34/2022, encaminha duas notas técnicas. A Nota Técnica 12/SEINFRA/SUMOB/2022 (peça 33) , apresentando o lote do Triângulo Mineiro, a fim de demonstrar a importância do lote para a região e a possibilidade de dano reverso devido ao adiamento do início das obras e investimento previstos. A Nota Técnica 17 SEINFRA/CECP/NEP (peça 42) trata do caráter local do trecho e da ausência dos requisitos previstos no artigo 16 da Lei 12.379/2011 para enquadramento de rodovias na Rinter. Pelo conteúdo, apenas a segunda nota será trazida para este tópico.
21. Dentre os anexos trazidos nas respostas do Governo do estado de Minas Gerais, informamos que as peças 39 (Estudos de Viabilidade do Programa de Concessões do Sistema Rodoviário no Estado de Minas Gerais - Estudo de Campo de Demanda - Subsistemas 1, 2 e 3) , 40 (Nota Informativa 5/2021/CGCR/DTROD/SNTT) , 41 (Ofício 737/2021/SNTT) , 43 (Checklist constante do processo 50600.007688/2020-10) , 44 (Convênio 1/2017 entre a Polícia Rodoviária Federal e a Polícia Militar de Minas Gerais) , 45 (Oitavo Termo Aditivo ao Convênio 1/2017) , 46 (Décimo Termo Aditivo ao Convênio 1/2017) e 47 (Ata da 31ª Diretoria Colegiada do DNIT de 2021) não trazem informações acerca do enquadramento da rodovia ao art. 16 da Lei 12.379/2011.
22. O Relatório de estudos de tráfego - Produto 4.1 - Lote 12 (peça 34) , cujo trecho estudado é compatível com o trecho a ser concedido, informa que 'o maior número tanto de atrações quanto de gerações de viagens está no Estado de Minas Gerais, correspondendo respectivamente a 92,7% e 90,4% do total'. Nesse documento, há figuras representando a atração e a geração de viagens por UF, as quais são reproduzidas na Figura 1 desta instrução por facilitarem a representatividade de cada estado nas viagens da região.
23. Na página 83 do documento é novamente descrito que 'A análise da matriz de veículos de carga resultante das pesquisas de campo apontaram que as viagens atribuídas ao Lote 12 têm origens e destinos principalmente dentro de Minas Gerais.'
Figura 1: Densidade de atração e de geração de viagens por UF [Figura consta no original, peça 67, p. 6]
24. A Nota Técnica 17/SEINFRA/CECP/NEP/2022 (peça 42) afirma que:
' (...) os elementos apresentados pelo EVTEA/DNIT, quando avaliados em detalhe, corroboram a função local da rodovia, uma vez que o fluxo de 'longa distância' observado na matriz do estudo EVTEA/DNIT está intimamente relacionado a viagens de acesso à área de interesse (com origem OU destino na área de influência) e intra-estaduais, ou seja, dentro do Estado de Minas Gerais.'
25. Afirma, ainda, que uma importante fatia do tráfego de longa distância é devida aos movimentos de chegada e de saída da área de influência. Segundo essa nota técnica, esse movimento mostraria que a responsabilidade da gestão da rodovia seria dos Estados e Municípios, conforme o art. 38, inciso I, da Lei Federal 12.379/2011:
'Art. 38. Os Sistemas de Viação dos Estados, do Distrito Federal e dos Municípios abrangem os diferentes meios de transporte e constituem parcelas do Sistema Nacional de Viação, com os objetivos principais de:
I - promover a integração do Estado e do Distrito Federal com o Sistema Federal de Viação e com as unidades federadas limítrofes;'
26. Isso se daria porque se caracterizariam como local rodovias em que a maior parcela de tráfego está relacionada ao fluxo de acesso (origem ou destino entre a área de influência direta e indireta) e ao fluxo interno (origem e destino na área de influência direta) . Por outro lado, as rodovias nacionais se caracterizariam por um significativo fluxo de atravessamento (origem e destino fora da área de influência direta) .
27. Segundo essa Nota Técnica, outro ponto que reitera que as viagens são intra-estaduais é a área de influência direta considerada no EVTEA/DNIT, o qual não corresponde aos limites do estado de Minas Gerais, mas aos imediatamente próximos à rodovia entre Uberlândia e João Pinheiro.
28. Em seguida, é destacado na Nota Técnica que:
'O próprio estudo do DNIT, em sua página 67, destaca:
'Como se pode observar na Figura 12, os municípios de Uberlândia (38,9%) , Patos de Minas (37,9%) , Presidente Olegário (8,4%) e Patrocínio (6,6%) respondem pelas maiores parcelas das atrações dos municípios da AID. De forma semelhante, como se pode observar na Figura 13, os municípios de Uberlândia (38,3%) , Patos de Minas (34,4%) , Presidente Olegário (10,4%) e Patrocínio (8,0%) respondem pelas maiores parcelas das gerações dos municípios da AID.'
E complementa em seguida:
' (...) verifica-se que o maior número tanto de atrações quanto de gerações de viagens está no Estado de Minas Gerais, correspondendo respectivamente a 92,7% e 90,4% do total.''
29. Finalizando a explanação sobre o caráter local da rodovia, segundo o EVTEA/DNIT, afirma que as tabelas e mapas constantes das páginas 68 a 76 daquele estudo mostram, com algumas exceções, que os pares Origem-Destino apresentados são intra-estaduais, sendo que nenhum corresponde ao tráfego de atravessamento. Destaca o mapa de densidade de geração de viagens por UF o qual demonstra, pela densidade de geração de viagens por UF, que 90,39% das viagens são de origem interna ao estado.
30. De forma complementar, apresenta dados dos estudos relacionados pelo Banco Nacional de Desenvolvimento Econômico e Social (BNDES) no âmbito da concessão do Lote 1 - Triângulo Mineiro - que reafirmam o caráter local da BR-365/MG no trecho doado.
31. Afirma que os dados desse estudo são mais atualizados dos que os efetuados no EVTEA/DNIT, que são fruto de pesquisa origem-destino e contagem volumétrica no trecho em questão, e que, por isso, são mais fidedignos à realidade da rodovia.
32. Conclui que o estudo do BNDES mostra que o fluxo de atravessamento tem pouca representatividade em relação ao tráfego local, mesmo para os veículos de maior porte e considerando que a área de influência direta se refere aos municípios no entorno da rodovia e não ao estado de Minas Gerais. Para isso apresenta: tabela com percentual de viagens por tipo de veículo no posto de contagem 08 da BR-365/MG (35,2% de fluxo de atravessamento para veículos tipo C5) ; a informação de que a pesquisa de origem-destino realizada no local aponta para o fluxo interestadual ser de apenas 10,7% do tráfego total de veículos pesados e de 0,66% do tráfego total de veículos leves, o que demonstra que mesmo o fluxo de atravessamento é majoritariamente intraestadual; e figura com o carregamento específico do trecho em questão, obtido por meio de simulação de tráfego demonstrando a predominância do tráfego de pequenas distâncias na BR365/MG, no trecho doado.
33. Quanto ao enquadramento em si, a Nota Técnica defende que a rodovia não atende à Lei 12.379/2011, art. 16, inciso I, porque a rodovia tem caráter somente local, não promovendo a integração regional, interestadual ou internacional, conforme os argumentos trazidos nos parágrafos 24 ao 32. O inciso II deste artigo não se enquadraria, pois não seria a rota preferencial para conectar capitais do Centro-Oeste com Salvador (fez a simulação a partir de Campo Grande/MS) . O fluxo de transporte de granéis sólidos agrícolas comprovaria que a parte da 365/MG utilizada é apenas o trecho de Goiás a Uberlândia, onde segue por ferrovia ou pela BR-262 até os portos do Espírito Santo, tal fato caracterizaria o não enquadramento ao inciso III. Outro fato que corrobora o não enquadramento ao inciso III seria o estudo do EVTEA/DNIT apontar que o trecho leste da rodovia 365/MG (rodovia doada) tem a função de alimentadora da ferrovia para cargas produzidas em território mineiro. Finalmente, quanto ao item IV, a Nota Técnica defende o não enquadramento devido ao fato de a Polícia Rodoviária Federal (PRF) ter feito convênio que delegou a fiscalização de diversas rodovias federais à Polícia Militar de Minas Gerais, sem prejuízo às funções de segurança e combate ao crime e que há a possibilidade de convênio com a PRF para manutenção da sua fiscalização, mesmo após a estadualização da rodovia.
34. Posteriormente, foi juntada ao processo a peça 59, que trata de informações complementares da Seinfra/MG, Ofício Seinfra/GAB 232/2022, quanto ao atendimento ao disposto nos art. 16 e 18 da Lei 12.379/2011.
35. Nesse Ofício é arguido que trechos de rodovias podem ser integrantes da Rinter, não sendo necessário que uma rodovia seja inteira classificada como integrante da Rede de Integração. Para isso, traz o argumento de que tanto o art. 4º do Decreto 8.376/2014 (transfere ao DNIT a administração de rodovias próprias da União) , quanto o art. 18 da referida lei estabelecem a vedação de a União doar rodovias ou trechos de rodovias pertencentes à Rinter. Segundo o ofício, ao se analisar a doação de determinada extensão rodoviária, a análise do enquadramento seria sobre essa extensão ser de rodovia inteira ou de trecho dela e se a referida extensão a ser doada satisfaz algum dos requisitos de enquadramento da Rinter. Traz exemplo da Concessão Nova Dutra, onde a BR-101 permaneceu com o Governo Federal por ter características que se enquadravam na Rinter e da Concessão da BR-101/SP (Lote Litoral Paulista) , onde a Diretoria Colegiada do DNIT, conforme a Ata 25/2021, autorizou a transferência de trechos federais da BR-101 para o DER/SP.
36. Por fim, o Ofício afirma que a definição da inclusão ou não de rodovias e trechos de rodovias na Rinter é de competência legislativa, conforme razões de veto dos Anexos da Lei 12.379/2011 e Ofício 170054/2021/ACE-DPP/DPP/DNIT SEDE.
Análise:
37. Não procede a alegação do estado de Minas Gerais sobre não convir à União promover investimento no trecho doado. Conforme parágrafo 34 da instrução à peça 17, foi aventado na 31ª reunião da Diretoria Colegiada de 2021 que há rubrica de emenda parlamentar para elaborar o projeto de adequação do trecho rodoviário, cujo recurso poderá ser perdido em decorrência da alienação e que, caso seja efetivada a concessão, haverá descontinuidade de contratos de manutenção. Ou seja, a União, por meio do DNIT, não só está mantendo a rodovia como está realizando estudos para se fazer a adequação do trecho rodoviário objeto do Termo de Transferência 127/2021.
38. Quanto à alegação do DNIT e do Governo do estado de Minas Gerais de que a definição da Rinter seria de competência legislativa, verifica-se a existência da Lei 14.273, de 23 de dezembro de 2021, a qual, por meio do seu artigo 76, inseriu na Lei 12.379/2011 o art. 41-A. Este artigo define que a elaboração das relações descritivas das rodovias integrantes da Rinter será feita por ato do Poder Executivo, atualizado anualmente e seguindo os critérios da Lei 12.379/2011. Ou seja, não é subsistente esse argumento.
39. Ademais, embora não houvesse à época do Relato uma lista das rodovias integrantes da Rinter, as condições para que a rodovia a integrasse já constavam no artigo 16, assim como as condições para a transferência mediante doação, impostas pelo artigo 18. Os comandos nele contidos já serviriam de balizamento para a ponderação sobre a viabilidade jurídica da doação da rodovia.
40. Inclusive, no anexo III do ofício de resposta do DNIT (peça 52) , consta o trecho do Relato 105/2021/DPP/DNIT SEDE (SEI 8751766) , peça 55, onde são informados os motivos de a área técnica do DNIT ser contrária à alienação dos trechos da rodovia. Esses motivos seriam 1) alienação de apenas parte da rodovia, 2) tratar-se de um corredor com relevante participação no fluxo de transportes e 3) em função do início do desenvolvimento do projeto de adequação de capacidade do trecho solicitado. Como se pode ver, os primeiros dois itens são abrangidos pelos artigos 16 e 18, apesar de não haver menção a eles no relato.
41. Em relação aos documentos trazidos pelo Governo do estado de Minas Gerais, apesar de os trechos trazidos no Relatório de Estudos de Tráfego - Produto 4.1 - Lote 12 (peça 34) indicarem a característica local do tráfego no trecho doado pelo DNIT, também há passagens que apontam no sentido contrário. Na página 87 desse documento é informado que:
' (...) os fluxos dos veículos pesados e de veículos leves nas rodovias em foco são predominantemente de longa distância; aproximadamente 91% do fluxo total dos veículos de carga têm origem e/ou destino fora da área de influência direta (viagens de passagem + viagens interzonais) .
 (...) 
Assim, em termos gerais, a rodovia exerce principalmente funções para o transporte de longas distâncias.' (grifos nossos) 
42. No tópico 3.1.4.4. - 'Conclusões da análise de volumes de tráfego na situação atual' - desse documento, destaca-se a última conclusão:
'Assim, em termos gerais, o lote em estudo exerce principalmente funções para o transporte de longa distância, interligando, principalmente, regiões dentro do Estado de Minas Gerais com regiões da Bahia e São Paulo.' (grifos nossos) .
43. No item 3.2.3.9.1 - 'Transporte Ferroviário de Cargas' - desse estudo, há indicação de que 'a ligação entre as regiões produtoras até o terminal se mantenha pelo modal rodoviário, pelas chamadas rodovias alimentadoras, sendo o trecho estudado da BR-365 uma dessas'. Esse trecho da rodovia integra o Eixo Leste da área de influência do Terminal de Integração Ferroviário Uberaba e compreende a produção das mesorregiões do Norte de Minas, Noroeste de Minas, Central Mineira, Oeste de Minas e parte do Triângulo Mineiro.
44. Quanto à classificação da rodovia, esse trecho da BR-365/MG foi classificado como de Classe I, conforme trecho transcrito com a explicação da classificação:
'Esta classe de rodovia é caracterizada, conceitualmente, pela relativa alta velocidade dos fluxos de tráfego; por exercer função de rota principal entre cidades de uma ou mais regiões nacionais, artéria primária de conexão com os principais polos geradores de tráfego, principal rota rodoviária de uso diário e ligação primária estadual ou federal e pelas viagens de longa distância.' (grifos nossos) 
45. Nesse mesmo estudo, ainda no início (p. 15) , é apontado o caráter integrador regional e interestadual daquele trecho da rodovia:
'A BR-365 é uma importante rodovia diagonal federal brasileira que liga as regiões Nordeste à Centro Oeste. Faz a ligação entre duas cidades importantes do Estado de Minas Gerais, Montes Claros e Uberlândia, além de ligar Uberlândia à BR-364 (Divisa de Minas Gerais e Goiás) , rumo ao Mato Grosso. A rodovia também faz cruzamento com outras rodovias importantes como a BR-040, BR-352, BR-146 e a BR-354.'
46. Já no Relatório de Avaliação de Viabilidade - Atividade 05 - Produto 5.1 - Lote 12 Tomo I - Resumo dos dados e estudos (peça 35) , item 3.7.4.2 - Pavimento de implantação, do relatório Produto 5.1, consta a afirmação de que a sugestão de execução de capa de rolamento em revestimento modificado por polímero é devido ao elevado tráfego de veículos para alguns segmentos em estudo, nos quais o Número N é maior do que 107.
47. Na peça 37 consta o Plano Nacional de Logística (PNL) - 2025. À página 80 consta que a BR-365/MG compõe o eixo logístico 3 da carteira de projetos de adequação de trechos rodoviários priorizados. A parte da rodovia que a compõe vai do Entroncamento da BR-251 ao Entroncamento da BR-146/352/354 (p/ Patos de Minas) , cuja extensão é de 399 km. O trecho doado pelo DNIT alcança parte do trecho da rodovia constante deste eixo logístico. Na descrição deste eixo é caracterizada sua vocação para interligação regional:
'Eixo 3: composto por rodovias no estado de Minas Gerais e complementar aos Eixos 1 e 2, totalizando 1.231,1 km de extensão. A partir da adequação desse eixo, é possível melhorar o transporte inter-regional do País ao interligar zonas consumidoras do Sudeste e do Nordeste, com conexão ferroviária em Montes Claros. Além disso, ao adequar rodovias para ligação ao triângulo Mineiro, como é o caso da BR-365/MG, também se promove a melhor eficiência do transporte de cargas oriundo daquela região, onde se tem um dos maiores centros de distribuição logística do País.'
48. Importante destacar trecho das considerações finais do PNL - 2025: 'Para solução dos gargalos identificados no PNL, foram priorizados empreendimentos que possuem alta relevância e produzem impactos significativos no custo logístico e na capacidade de competição internacional dos produtos brasileiros, com potencial de incorporação à infraestrutura nacional no horizonte 2025.'.
49. Para o PNL 2035, além de não ser o planejamento vigente à época dos estudos existentes (DNIT e BNDES) , não há que se falar em carteira de projetos, uma vez que o mesmo se destina a subsidiar o desenvolvimento de planos e outros estudos com uma visão integrada, única e coerente do funcionamento do sistema de transportes, conforme trecho dele extraído no item visão geral (peça 61, p. 27) :
' (...) O modelo base de planejamento da logística nos Estados Unidos, o Freight Analysis Framework (FAF) 3 , utilizado pelo país desde os anos 1990, e aperfeiçoado constantemente, é uma das principais inspirações para o PNL 2035, no que tange ao rigor técnico e conceitos de modelagem de transporte utilizados. Naquele instrumento de planejamento, tal como no PNL 2035, o objetivo não é resultar uma carteira de projetos única e sim, subsidiar o desenvolvimento de planos e outros estudos com uma visão integrada, única e coerente do funcionamento do sistema de transportes. (...) '
50. Inclusive, os corredores logísticos e a carteira de projetos do MInfra são alimentadores do sistema, visando a alimentação e tratamento de cenários (peça 61, p. 29) . No quadro dos empreendimentos simulados, a BR-365/MG, no trecho doado, constaria da Linha 541, manutenção de trechos rodoviários na Região Sudeste (peça 62) .
51. A Nota Técnica 17/SEINFRA/CECP/NEP/2022 (peça 42) , trouxe os mapas e dados do fluxo de transporte de granéis sólidos agrícolas para comprovar que a parte da BR-365/MG utilizada para esse transporte é o trecho de Goiás a Uberlândia. Não obstante, há mapas de análise de cenários no PNL 2025 contendo a rodovia como importante rota para os seguintes grupos de produtos: Granel Sólido Não Agrícola e Carga Geral, conforme Figuras 2 e 3, respectivamente.
52. Mesmo nos Estudos de Viabilidade do Programa de Concessões do Sistema Rodoviário no Estado de Minas Gerais - Estudo de Demanda - Lote 1, que compreende o subsistema 1 - trecho do Triângulo Mineiro e Pouso Alegre - Itajubá (peça 38) , onde a referida Nota Técnica diz estar demonstrado o caráter local do trecho doado pelo DNIT, há pontos que apontam para seu caráter de integração.
53. No item 7.3 desse estudo - Carregamento das Rodovias no Ano base - diz que 'Nas figuras, é evidenciado o caráter local do tráfego que utiliza os lotes em estudo (com exceção de trechos específicos, como da BR-365, no lote 1) '. Ou seja, esta parte do estudo conclui que a BR365/MG, no trecho doado pelo DNIT não tem caráter de tráfego local.
Figura 2 - Cenário PNL 2025 para Granel Sólido Não Agrícola 
Figura 3 - Cenário PNL 2025 para Carga Geral
[Figuras constam no original, peça 67, p. 11]
54. Ainda nesse item, é afirmado:
'Nota-se, no Lote 1, que a demanda que utiliza os segmentos viários do lote consiste fundamentalmente de viagens com origem e/ou destino nos municípios adjacentes às rodovias pertencentes ao lote. Não obstante, é possível identificar participação relevante do tráfego de passagem na porção sul do lote, que possui menor continuidade dentro do lote, e ao longo dos principais eixos estruturais de ligação - isto é, BR-452, na ligação entre Belo Horizonte e Uberlândia, e BR-365, na ligação entre Triângulo Mineiro/Oeste de SP e Norte de MG/Região Nordeste.'  (grifos nossos) 
55. Quanto ao argumento constante na Nota Técnica de que a responsabilidade da gestão da rodovia seria de Estados e Municípios devido às suas características locais, deve-se fazer as seguintes considerações: 1) há elementos nos documentos trazidos pelo Governo do estado de Minas Gerais que contrariam o argumento de que a rodovia ou o trecho doado teriam caráter meramente local, conforme apontado em vários trechos desta análise; 2) a rodovia é uma rodovia diagonal, conforme art. 13 da Lei 12.379/2011; 3) conforme dados trazidos nesta análise, a rodovia cumpre o seu papel de integração regional (art. 4º, inciso I da Lei 12.379/2011) , pertence a corredor estratégico de abastecimento (art. 4º, inciso IV da Lei 12.379/2011) e provém meios e facilidades para o transporte de cargas (art. 4º, inciso V da Lei 12.379/2011) , o que a caracteriza como pertencente ao Sistema Federal de Viação; e 4) poderia ser classificada como rodovia de ligação, pois permite o acesso ao principal terminal ferroviário da região. Ou seja, mesmo se considerássemos apenas a parte doada da BR-365/MG, ainda assim, ela seria parte do Subsistema Rodoviário Federal, devendo ser administrado pela União, direta ou indiretamente, mediante delegação.
56. Entende-se não ser procedente a alegação de que o fato de as áreas de influência direta consideradas no EVTEA/DNIT não corresponderem aos limites do estado de Minas Gerais, mas aos imediatamente próximos à rodovia entre Uberlândia e João Pinheiro, reiterar que as viagens são intraestaduais. A área de influência direta foi considerada assim por força da alínea 'a' do item 3.2.2 da EB-101: Estudos de Viabilidade Técnico-Econômica-Ambiental de Rodovias, conteúdo repetido no item 3.2.1 da IS-201: Estudos de Tráfego em Rodovias (Área Rural) (peça 63) . Nesses itens é dito que:
'A região de influência direta da rodovia, abrangendo os municípios por ela cortados e aqueles que dela dependem para seu acesso, dividida em zonas internas de tráfego. Para aproveitamento dos dados socioeconômicos existentes, estas zonas corresponderão normalmente aos limites municipais, embora torne-se necessário subdividir os municípios por mais de um centro de geração de tráfego.
Os grandes centros econômicos, longe da região de influência direta, deverão ser representados por zonas externas de tráfego.'
57. Ainda, no item 7.1.3.2 - Fase definitiva, da IA-01: Estudos de Tráfego em Rodovias (peça 64) , constante das Diretrizes Básicas para Elaboração de Estudos e Projetos Rodoviários - Instruções para acompanhamento e análise é descrito:
'a) Estabelecimento das zonas de tráfego
Verificar como foi determinada a Área de Estudo, se contém os trechos de interesse e as vias de acesso de maior influência (Área de Influência Direta) e as áreas externas com influência sensível na geração de viagens que utilizem os trechos em estudo (Área de Influência Indireta) .'
58. Portanto, o EVTEA/DNIT não fez apenas o previsto nos normativos daquela autarquia na delimitação das zonas de tráfego, classificando como de área de influência direta os municípios por ela cortadas e aqueles que dela dependem para seu acesso e como área de influência indireta as áreas externas com influência sensível na geração de viagens que utilizem os trechos em estudo.
59. Quanto ao percentual de atrações dos municípios da AID constante do EVTEA/DNIT (peça 34, p. 67 a 76) , destaca-se que os dados apresentados se referem somente aos veículos com origem e/ou destino na área de influência direta. Ou seja, não leva em conta o tráfego de passagem, pois esse não tem origem e nem destino na AID. Por esse motivo não pode ser considerado como evidência do caráter local da rodovia.
60. Em relação aos itens específicos de enquadramento aos critérios do art. 16 da Lei 12.379/2011, quanto ao argumento de que não se enquadra no inciso I em razão de o trecho doado ser de caráter local, nesta análise se mostrou que há, nos próprios documentos trazidos pelas partes, pontos que implicam o seu caráter de integração interestadual.
61. Foi refeita no Google Maps a busca de caminho de Campo Grande/MS a Salvador/BA, ida e volta, para verificar o não enquadramento por não ser rota preferencial para conectar capitais do Centro-Oeste a Salvador. O caminho preferencial para a volta de Salvador aponta a passagem pela BR-365/MG, no trecho doado (Figura 4) . Aliás, o trecho doado também se mostrou rota preferencial para ligar Aracajú/SE, Maceió/AL, Recife/PE, João Pessoa/PB e Natal/RN à cidade de Campo Grande/MS, o que a faz atender ao inciso II do art. 16.
62. O motivo para o não enquadramento ao inciso III seria o fluxo de transporte de granéis sólidos agrícolas, o que comprovaria que a parte da 365/MG utilizada é apenas o trecho de Goiás a Uberlândia, onde segue por ferrovia ou pela BR-262 até os portos do Espírito Santo. Entretanto, a análise efetuada no parágrafo 51 mostra que, para os granéis sólidos não agrícolas e cargas gerais, a rota faz parte dos corredores logísticos previstos no PNL 2025, onde foram priorizados empreendimentos que possuem alta relevância e produzem impactos significativos no custo logístico e na capacidade de competição internacional dos produtos brasileiros. Essa condição atenderia ao inciso III do art. 16.
Figura 4 - Caminho Preferencial de ligação Salvador/BA a Campo Grande/MS
Fonte: Google Maps, acesso em 22/6/2022, 9:00h. [Figura consta no original, peça 67, p. 13]
63. Em relação ao inciso IV, este não seria atendido por conta de convênio que delegou a fiscalização de diversas rodovias federais à Polícia Militar de Minas Gerais, sem prejuízo às funções de segurança e combate ao crime e que há a possibilidade de convênio com a PRF para manutenção da sua fiscalização, mesmo após a estadualização da rodovia. Entretanto, a existência ou a possibilidade de convênios entre essas instituições não é capaz de retirar a característica de provimento de ligações indispensáveis à segurança nacional, caso ela exista. Nesse sentido, devese repisar que a Transcrição do Ofício 03/2022 do Sindicato dos Policiais Rodoviários Federais no Estado de Minas Gerais - SINPRFMG contido na peça 15 - Decisão proferida na Ação Civil Pública 1001573-59.2022.4.01.3803, páginas 17-18, é no sentido de que a estadualização criaria uma série de problemas do ponto de vista de combate à criminalidade e desenvolvimento de serviços de inteligência. Ou seja, há indícios de que a rodovia proveria ligações indispensáveis à segurança nacional.
64. Em reforço da tese que o trecho doado tem características que se enquadram na Rinter, cita-se o Ofício 66481/2022/ACE - DPP/DPP/DNIT SEDE (peça 65, p. 61) , SEI 11067653, o qual transcreve trecho do Ofício 60977/2022/CGPLAN/DPP/DNIT SEDE:
'Contudo, cabe salientar que o trecho da rodovia BR-365/MG foi objeto de Estudo de Viabilidade Técnica, Econômica e Ambiental (EVTEA) , no âmbito do Contrato PP - 940/2014, cujas intervenções foram validadas para fins de obras públicas e, ainda, a existência de projeto contratado para o referido trecho.
Ademais, conforme já nos manifestamos anteriormente, nos termos do Ofício 1767 (7277802) , ratificado pelo Ofício 3879 (7312808) dessa Diretoria de Planejamento e Pesquisa (DPP) , a BR-365/MG tem uma grande relevância para o tráfego de longa distância, seja de bens ou pessoas, possuindo um Volume Médio Diário (VMD) variando entre 4, 5 e 6 mil/dia.
Adicionalmente, para corroborar com as informações sobre a grande relevância da rodovia, trazemos a voga a descrição, constante no Estudo de Viabilidade Técnica, Econômica e Ambiental (EVTEA) da BR-365/MG, Lote 12, concluído e aprovado no âmbito do Contrato PP-940/2014 (Processo SEI 50600.615633/2017-82) , que comprova os argumentos já apresentados nos autos, a saber:
As principais viagens de veículos de carga têm origem no município de Uberlândia, que é o principal polo atacadista do Brasil, depois da cidade de São Paulo, e também que concentra a maior capacidade de armazenamento de grãos fora dos grandes portos. Destacam-se também viagens com origem nos municípios de Uberlândia, Patos de Minas, Carmo do Paranaíba, Montes Claros e Araguari, todas cidades mineiras;
As principais viagens de veículos de carga têm destinos nos municípios de Patos de Minas, Araxá, Carmo do Paranaíba, Uberlândia, cidades mineiras, além de Salvador, na Bahia;
Os fluxos dos veículos pesados e de veículos leves nas rodovias em foco são predominantemente de longa distância, sendo que quase a totalidade desses veículos têm origem e/ou destino fora da área de influência direta (viagens de passagem + viagens interzonais) ;
Assim, em termos gerais, o lote em estudo exerce principalmente funções para o transporte de longa distância, interligando, principalmente, regiões dentro do Estado de Minas Gerais com regiões da Bahia e São Paulo. (Grifo no original) 
Dessa forma, mesmo entendendo, como já mencionado no 3º parágrafo, que não é competência desta CGPLAN definir sobre a RINTER e o entendimento de que seja uma competência legislativa, é possível com essas informações e dados técnicos do EVTEA verificar ser a rodovia possui características aderentes aos requisitos dos incisos I e III do Art. 16 da Lei 12.379, de 06 de janeiro de 2011, transcritos a seguir:
Art. 16. Fica instituída, no âmbito do Subsistema Rodoviário Federal, a Rede de Integração Nacional - RINTER, composta pelas rodovias que satisfaçam a 1 (um) dos seguintes requisitos:
I - promover a integração regional, interestadual e internacional;
II - ligar capitais de Estados entre si ou ao Distrito Federal;
III - atender a fluxos de transporte de grande relevância econômica; e
IV - prover ligações indispensáveis à segurança nacional.  (Grifo no original) 
Ainda, ao mesmo tempo que apresentamos tais esclarecimentos e entendimento em relação ao tema em tela, ressaltamos que tal abordagem se diferencia, não indo necessariamente de encontro, da abordagem apresentada pelo Ministério da Infraestrutura (MInfra) , no Ofício 737/2021/SNTT (7810262) , cuja análise teve como prisma a Política Nacional de Transportes (PNT) .
Por todo exposto, concluímos que:
- Não há lastro ou referência legal que outorgue a esta CGPLAN competência para definir se um segmento pertencente ou não à RINTER;
- Mantemos o entendimento referente à importância do segmento rodoviário, tendo como base elementos técnicos oriundos do EVTEA; e
- A base de análise desta CGPLAN partiu dos elementos apresentados na solicitação da PFE/DNIT, ou seja, observando critérios da RINTER e, que a SNTT do MInfra observou como base os princípios, objetivos e diretrizes fundamentais, estabelecidos no âmbito da Política Nacional de Transportes.
9. Por fim, informamos que o tema é tratado nos Processos 00528.026067/2021-68 e 00784.009222/2021-51 relacionados ao presente processo.
10. Sendo o que tínhamos a informar, restituímos os autos a essa Diretoria visando evolução à AUDNIT, colocando-nos à disposição para quaisquer esclarecimentos que julgar necessário.' (grifos originais) 
65. Ou seja, a área técnica do DNIT entende que a BR-365/MG, no trecho doado, atende ao menos dois requisitos previstos no art. 16 da Lei 12.379/2011.
66. Em relação aos argumentos apontados na peça 59, o Governo de Minas Gerais defende que o enquadramento quanto a pertencer ou não à Rinter poderia ser para a rodovia ou para determinado trecho de rodovia. Segundo ele, isso seria possível devido ao fato de o art. 18 da Lei 12.379/2011 permitir a cessão de rodovias ou trechos de rodovias não integrantes da Rinter. Essa é uma possível interpretação, assim como é possível a interpretação de que a Lei esclarece que uma rodovia não pertencente à Rinter poderia ser doada em trechos ou de forma completa, sem restrições de extensão.
67. Verificando o vetado Anexo II da Lei, somente a título de compreensão da intenção do legislador, verifica-se que a lista continha as rodovias em sua extensão total, sem a definição de trechos de início ou término. As razões do veto nada versam sobre a possibilidade de as rodovias serem incluídas na Rinter por trechos, apenas visaram a inclusão de novos empreendimentos constantes do PNV e do Programa de Aceleração do Crescimento e a possibilidade de se enviar nova proposta legislativa.
68. Essa nova proposta legislativa foi enviada e culminou na Lei 14.273/2021, a qual incluiu na Lei 12.379/2011 o art. 41-A, inciso II, prevendo a elaboração das relações descritivas das rodovias integrantes da Rinter e sua atualização anual, por ato do Poder Executivo. Tal fato, conforme exposto no parágrafo 37, invalida o argumento de que a inclusão ou não de rodovias e trechos de rodovias na Rinter é de competência legislativa.
69. O exemplo sobre a doação de trecho da BR-101/SP ao estado de São Paulo para a concessão do lote Litoral Paulista, por si só, não serve para a comprovação de que trechos de rodovias podem ser entendidos como constantes ou não da Rinter. Isso porque não houve a publicação da lista de rodovias integrantes da Rinter por parte do poder executivo. O ato foi feito conforme uma interpretação do DNIT à época e o TCU não pode se pronunciar sobre ele, pois não o auditou para verificar a conformidade com os normativos pertinentes.
70. Pelo demonstrado nesta análise, há fortes indícios de que a rodovia BR-365/MG e o trecho doado atendem a, pelo menos, alguns dos requisitos descritos nos incisos I a IV do art. 16 da Lei 12.379/2011. Entretanto, como visto no parágrafo anterior, não cabe a este Tribunal apontar quais rodovias são integrantes da Rede de Integração Nacional, mas sim ao Poder Executivo. Assim não cabe ao TCU substituir o administrador em seu juízo discricionário e impor que os investimentos necessários sejam executados de forma direta pela Administração Federal, desde que a escolha pela doação, delegação ou concessão seja feita de forma legal.
71. Dessa forma, propõe-se determinar que o DNIT suspenda os efeitos do Termo de Transferência 127/2021, quanto aos trechos da BR-365/MG até que se cumpra o previsto no art. 41A da Lei 12.279/2011 e se tenha a lista das rodovias integrantes da Rinter, momento no qual será viável a definição pela legalidade da doação.
72. O efeito dessa determinação será a prorrogação do prazo para a abertura das propostas da concessão regida pelo Edital de Concorrência 2/2022. Entretanto, para os usuários, não haverá maiores impactos, uma vez que o trecho está coberto por contrato de manutenção e estão em andamento estudos visando a sua adequação. Ademais, o certame está suspenso judicialmente. Além disso, após a elaboração da lista das rodovias integrantes da Rinter e da comprovação de que os serviços previstos no leilão atendem à determinação judicial da Ação Civil Pública 0007161-11.2015.4.01.3803, o certame poderá ter sua continuidade.
73. De outra forma, o art. 6º da Lei 12.379/2011 estabelece que a União exercerá suas competências relativas ao Sistema Federal de Viação, diretamente, por meio de órgãos e entidades da administração federal ou mediante concessão, autorização ou arrendamento a empresa pública ou privada ou, ainda, por parceria público-privada. Em seu parágrafo 2º informa que os Estados, o Distrito Federal e os Municípios poderão explorar a infraestrutura delegada, diretamente ou mediante concessão, autorização ou arrendamento a empresa pública ou privada, respeitada a legislação federal.
74. Inclusive há, além da Lei 9.277/1996, as Portarias 457/2018 e 96/2021 do Ministério da Infraestrutura que determinam procedimentos para a delegação das rodovias, inclusive visando a concessão de trechos rodoviários pelos entes delegatários.
75. Entretanto, deve-se rememorar a decisão constante da Ação Civil Pública 1001573-59.2022.4.01.3803, a qual impede que o DNIT e o estado de Minas Gerais formem qualquer tipo de parceria que permita a inclusão da BR-365/MG no programa de concessões daquele estado.
76. Portanto, alternativamente, e conforme previsto na Lei 9.277/1996, propõe-se recomendar ao DNIT efetuar a delegação deste trecho da rodovia ao estado de Minas Gerais, na hipótese de haver decisão de mérito na Ação Civil Pública 1001573-59.2022.4.01.3803 que a permita, caso seja de seu interesse e após os devidos estudos sobre as vantagens e desvantagens, incluindo os riscos e os aspectos econômicos e gerenciais envolvidos.
Item 2: ausência da relação descritiva das rodovias integrantes da RINTER, em inobservância ao art. 41-A, da Lei 12.379/2011, incluído pela Lei 14.273/2021
Fundamento legal ou jurisprudencial: art. 41-A, da Lei 12.379/2011, incluído pela Lei 14.273/2021
Manifestação do DNIT sobre os indícios de irregularidades:
77. No Ofício 66721/2022/ACE-DG/DG/DNIT SEDE, o DNIT afirmou que 'a Lei 12.379, de 06 de janeiro de 2011, ao citar o Art.16, não se pode deixar de verificar o Art. 17, o qual preconiza que 'o Anexo II apresenta a relação descritiva das rodovias integrantes da Rinter.' Assim, se a relação descritiva das rodovias estaria no Anexo II da referida Lei, o qual foi vetado, depreende-se que a definição da Rinter seria de competência legislativa'.
Análise:
78. Conforme análise efetuada no parágrafo 37 desta instrução, e conforme constante da oitiva ao DNIT, a Lei 14.273/2021 inseriu, por meio do seu art. 76, o art. 41-A na Lei 12.379/2011. Este artigo define que a elaboração das relações descritivas das rodovias integrantes da Rinter será feita por ato do Poder Executivo, atualizado anualmente e seguindo os critérios da Lei 12.379/2011. Ou seja, não é subsistente esse argumento.
79. Portanto, será proposto dar ciência ao DNIT e ao Ministério da Infraestrutura, com fundamento no art. 9º, inciso I, que a não elaboração das relações descritivas das rodovias integrantes da Rinter por ato do Poder Executivo fere o art. 41-A da Lei 12.379/2011.
Item 3: motivação, de fato e de direito, para aprovação do Termo de Transferência 127/2021 com respaldo em decisão da Diretoria Colegiada do DNIT, proferida no âmbito da 31ª Reunião Ordinária, de 9/8/2021, apesar da existência de posicionamento contrário das áreas técnicas à alienação de trechos da BR-365/MG ao Estado de Minas Gerais
Fundamento legal ou jurisprudencial: Lei 12.379/2011, art. 16, incisos I e III e art. 18, inciso II
Manifestação do DNIT sobre os indícios de irregularidades:
80. No Ofício 66721/2022/ACE-DG/DG/DNIT SEDE, o DNIT afirmou que a inclusão dos trechos da rodovia BR-365/MG teve amparo nas orientações do MInfra, que por meio do Ofício 737/2021, informou que a proposta estava alinhada com a Política Nacional de Transportes, além de implicar na redução de investimento por parte da União. (grifos e sublinhados originais) .
81. Com essa informação, a autorização para alienação, mediante doação, de trechos de rodovias federais no estado de Minas Gerais foi aprovada, por unanimidade pelo colegiado da autarquia, conforme Despacho (DNIT) DIRCOLEG, SEI 8870063, constante da ata da 31ª Reunião Ordinária da Diretoria Colegiada de 2021.
Análise:
82. Nem no Ofício 66721/2022/ACE-DG/DG/DNIT SEDE, nem nos documentos a ele anexados (peças 53 a 56) , nem na ata da 31ª Reunião ordinária da Diretoria Colegiada de 2021 (peça 8) , há maiores informações que permitam saber a motivação do não acolhimento do posicionamento das áreas técnicas.
83. Importante salientar que não foi nem aventada pelo DNIT a possibilidade de delegação da rodovia, em vez de doação. Além de ser instrumento legalmente previsto na Lei 12.379/2011 (art. 6º, §2º) , a delegação ainda proporciona a segurança de que, caso a rodovia não tenha o tratamento adequado previsto no art. 5º da mesma lei, a União possa retomar a responsabilidade pelas ações necessárias à administração da rodovia.
84. Inclusive as Portarias 457/2018 e 96/2021, do Ministério da Infraestrutura estabelecem procedimentos que visam o cumprimento da Política Nacional de Transportes, principalmente aqueles citados na Nota Informativa 19/2022/CGCR/DTROD/SNTT (peça 51) :
'O referido ofício destacou alguns princípios, objetivos e diretrizes consignados na Portaria 235/2018, e que se aplicam à proposta de alienação da BR-365/MG:
5. Quanto ao princípios:
Art. 3° São princípios da Política Nacional de Transportes:
 (....) 
III - planejamento e integração territorial;
V - eficiência logística;
VI - desenvolvimento econômico, social e regional; (...) 
6. Em relação ao objetivos:
Art. 4° A Política Nacional de Transportes tem por objetivos:
I - prover um sistema acessível, eficiente e confiável para a mobilidade de pessoas e bens;
III - prover uma matriz viária racional e eficiente;
V - planejar os sistemas de logística e transportes a partir de uma visão territorial, integrada e dinâmica;
IX - promover a cooperação e a integração física e operacional internacional;
7. E no que concerne às diretrizes:
Art. 5° São diretrizes fundamentais no âmbito da Política Nacional de Transportes:
 (...) 
XIV - aprimorar o sistema de transportes com vistas ao fortalecimento de regiões economicamente dinâmicas e consolidadas;
XV - induzir o desenvolvimento de regiões economicamente estagnadas e deprimidas a partir de um sistema viário eficiente;
XVI - planejar as infraestruturas de transportes à luz das particularidades regionais e ambientais; (...) '
85. Para ilustração do afirmado, transcreve-se trecho da Portaria 457/2018, com alguns procedimentos de controle necessários para a delegação rodoviária:
'Art. 5º São requisitos para a delegação da administração e exploração de trechos de rodovias federais aos Municípios, Estados da Federação e Distrito Federal:
I - A aprovação dos respectivos projetos de parceria pelo Ministério dos Transportes, Portos e Aviação Civil, nos termos da Portaria 961/2017;
II - A formalização de convênio, nos termos da Lei 9.277/1996; e
III - A elaboração de inventário contendo a relação dos bens a serem transferidos, para ser apreciado e validado pelos signatários do convênio ou por ógãos (sic) ou entidades para os quais tal competência seja eventualmente delegada.
§1º Os procedimentos para a aprovação de que trata o inciso I deverão ter como objeto de análise principal os trechos federais envolvidos, devendo, no entanto, haver uma abordagem sistêmica que considere os demais trechos no contexto da modelagem proposta.
§2º no caso de exploração direta pelo ente delegatário, nos termos do art. 4º da Lei 9.277/1996, deverão ser apresentados elementos equivalentes ao projeto de parceria que caracterizem a forma de exploração pretendida.
§3º O convênio a ser firmado deverá estipular prazo para a conclusão e validação do inventário citado no inciso III.
§4º O convênio a ser firmado deverá conter cláusula que alerte para a necessidade de compatibilidade do prazo de eventual contrato de concessão, com o prazo da delegação, inclusive em relação aos limites estabelecidos pelo art. 1º da Lei 9.277/1996.
§5º O procedimento definido no inciso I aplica-se também para o caso de prorrogação de convênios quando a exploração pretendida durante o período adicional não estiver caracterizada no projeto de parceria originalmente aprovado.
Art. 6º O monitoramento a ser realizado pela União no âmbito dos convênios de que trata o inciso II do art. 5º desta Portaria terá como objetivos principais:
I - o zelo pelo interesse público no sentido de que sejam propiciadas condições de conforto e segurança adequadas aos usuários dos trechos rodoviários delegados;
II - a preservação do patrimônio delegado; e
III - a atuação preventiva e corretiva nas esferas administrativa e judicial no sentido de resguardar a União contra eventuais problemas decorrentes da administração e exploração dos trechos rodoviários federais delegados, incluindo, mas não se limitando a:
a) desequilíbrios econômicos e financeiros nos contratos de concessão;
b) passivos ambientais, trabalhistas e fiscais;
c) acidentes ocorridos nas vias; e
d) ações administrativas ou judiciais;' (grifos nossos) 
86. O instituto da doação, por sua vez, não prevê nenhum desses controles pelo ente federal após a sua efetivação.
87. Portanto, os elementos trazidos na resposta à oitiva não foram suficientes para esclarecer os motivos, de fato e de direito, para a aprovação do Termo de Transferência 127/2021. Além disso, há indicadores de que, na falta da administração direta, a delegação prevista na Lei 9.277/1996, regulamentada pelas Portarias 457/2018 e 96/2021 do Ministério da Infraestrutura são instrumentos que colaboram para a consecução dos objetivos e diretrizes consignados na Portaria 358/2018 do Ministério da Infraestrutura. Nesse sentido, as propostas de encaminhamento previstas no item I desta instrução (parágrafos 71 e 76) são válidas para este item também.
Item 4: motivação, pelo MInfra, de fato e de direito, da orientação dirigida ao DNIT, por meio do Ofício 737/2021/SNTT (peça 16) , de 18/3/2021, de que o trecho da BR-365/MG entre a BR-462 e o entroncamento BR-452 (A) , com extensão de 140 km, no sentido de compor o Programa de Concessões do Estado de Minas Gerais, estaria alinhada com a Política Nacional de Transportes, instituída pela Portaria 235/2018, do então Ministério dos Transportes, Portos e Aviação Civil, apesar de ir de encontro com os arts. 16, incisos I e III, e 18, inciso II, da Lei 12.379/2011
Fundamento legal ou jurisprudencial: Lei 12.379/2011, art. 16, incisos I e III e art. 18, inciso II
Manifestação do MInfra sobre os indícios de irregularidades:
88. Em resposta à oitiva, o Ministério apresentou o Ofício 963/2022/SNTT (peça 50) da Secretaria Nacional de Transportes Terrestres, que encaminhou a Nota Informativa 19/2022/CGCR/DTROD/SNTT (peça 51) do Departamento de Transporte Rodoviário dessa Secretaria.
89. Inicialmente, fez-se menção ao já referido Ofício 737/2021/SNTT, destacando que tal documento enfatizou ser importante alinhar as propostas de atualizações do SNV com as diretrizes da Política Nacional de Transportes (PNT) . Ademais, em tal ofício teria sido avaliado que a proposta de inserção do segmento ora tratado no Programa de Concessões do estado de Minas Gerais estaria alinhada com a PNT, além de acarretar a consequente redução de investimentos por parte da União.
90. Quanto à motivação da orientação dada ao DNIT, ressaltou, preliminarmente, que a competência para alienação aos Estados, Distrito Federal e Municípios seria atribuição legal do DNIT, conforme o art. 18 da Lei 12.379/2011 e o art. 4º do Decreto 8.376/2014. Destacou ainda que ao MInfra caberia manifestar sobre tal assunto apenas 'à luz da política pública'.
91. Relatou-se ainda que o MInfra teria analisado os seguintes cenários para o segmento da BR-365/MG:
a) contratação de obras pelo próprio DNIT com recursos federais;
b) incluir o segmento no Programa de Concessões Federais; ou
c) alienar o trecho para integrar o Programa de Concessão Estadual.
92. No primeiro cenário, o Ministério teria concluído, diante de escassez de recursos federais e severas restrições orçamentárias vivenciadas nos últimos anos, não ser viável, em tempo razoável, a contratação e a execução de obras por meio do DNIT.
93. Já em relação à segunda opção, ponderou que, caso adotada, a previsão de início da concessão seria, no mínimo, a partir do ano de 2025. Ademais, que deveria ser considerado, segundo modelagem atual dos contratos de concessão, que a execução das obras de ampliação de capacidade ocorre ao longo dos primeiros sete a nove anos da concessão. Assim, a estimativa de conclusão das obras seria somente por volta do ano de 2032.
94. Para o terceiro cenário, alegando as dificuldades apontadas e resumidas nos dois parágrafos anteriores, conclui que seria a opção que poderia 'garantir a execução de investimentos de melhorias e ampliação de capacidade com maior brevidade (...) ' e que esta alternativa estaria alinhada aos objetivos, princípios e diretrizes da PNT.
95. Adicionalmente, menciona que nas estratégias governamentais da PNT devem ser considerados os impactos socioeconômicos de não implantar ou não adequar a infraestrutura. Cita entre esses impactos o histórico de elevado número de acidentes com vítimas fatais, ocorridos no segmento de rodovia, que ainda permaneceria por longo prazo, em caso de não se optar pela alienação ao estado de Minas Gerais.
96. Por fim, conclui:
'37. Pelo exposto na presente nota, a orientação dirigida ao DNIT, por meio do Ofício 737/2021/SNTT, sobre a alienação do trecho da BR-365/MG entre Uberlândia e Patrocínio para compor o Programa de Concessões do Estado de Minas Gerais, está alinhada com a Política Nacional de Transportes e se mostra como a melhor alternativa, dentre as disponíveis no momento, para garantir a execução de investimentos de melhorias e ampliação de capacidade com maior brevidade.
38. Por fim, ressalta-se que a prerrogativa e a competência para a alienação, por meio de doação, aos Estados, Distrito Federal e Municípios, é atribuição legal do Departamento Nacional de Infraestrutura de Transportes - DNIT, de acordo com o Art. 18 da Lei 12.379, de 6 de janeiro de 2011 e o Art. 4º do Decreto 8.376, de 15 de dezembro de 2014.'
Análise:
97. Inicialmente, destaca-se que o Ministério se manifestou acerca do alinhamento da alienação do segmento da BR-365/MG com a PNT. Também se manifestou sobre os arts. 16, incisos I e III, e 18, inciso II, da Lei 12.379/2011. No entanto, não se pronunciou sobre o fundamental, que é a relação entre essas duas questões: se o segmento ora tratado se enquadra ou não na classificação de 'Rinter'. De toda forma, analisam-se a seguir os argumentos trazidos.
98. Em relação ao alinhamento da inserção do segmento no Programa de Concessões de Minas Gerais com a Política Nacional de Transportes, a princípio, não se questionou tal enquadramento. Ademais, por se tratar de política pública, não caberia a este Tribunal, a não ser em caso de flagrante ilegalidade, fazer as vezes de gestor e optar por uma ou outra alternativa existente. De todo modo, entende-se, em análise preliminar, que os outros cenários de alternativas apresentados pelo MInfra no parágrafo 91, também seriam compatíveis com a PNT.
99. Quanto à competência legal da atribuição do DNIT de alienar segmentos de rodovia federais aos demais entes federativos, também não houve questionamento, até porque se trata de previsão em lei, conforme relatado pelo próprio Ministério. No entanto, destaca-se que, de acordo com o caput e inciso II do art. 41-A da Lei 12.379/2011, é de competência do Poder Executivo estabelecer, anualmente, as relações descritivas das rodovias integrantes da Rinter.
100. Conforme visto no parágrafo 9, no item 18.4 do Despacho do Relator, indagou-se ao MInfra, de forma resumida: qual seria a motivação de se alienar trechos da BR 365/MG ao estado de Minas Gerais, visto que, apesar do alinhamento com a Política Nacional de Transportes, tal ato confrontaria os arts. 16, incisos I e III, e 18, da Lei 12.379/2011.
101. Da leitura da manifestação do Ministério, verificou-se que o MInfra não se posicionou acerca dos incisos I e III do art. 16, ou seja, não se pronunciou se as características daquele segmento da BR-365/MG o fazem enquadrar na classificação de 'Rede de Integração Nacional'. Aí já se aponta uma deficiência: ainda não existe a divulgação da 'relação descritiva' das rodovias que integram a Rinter, talvez até pela recente inclusão do art. 41-A pela Lei 14.273/2021, de 23 de dezembro de 2021.
102. Apesar de ter analisado os diferentes cenários para o segmento da BR-365/MG constante do Termo de Referência, o Ministério não se atentou ao fato de já haver estudo de adequação de capacidade em andamento para o trecho em questão e de o DNIT afirmar que há rubrica de emenda parlamentar para elaborar o projeto, segundo o Coordenador-Geral de Modernização e Gestão Estratégica (peça 8, p. 3) e que o orçamento do DNIT pode ser remanejado para incluir as obras prioritárias da autarquia ou, até mesmo, podem ser incluídas novas obras no orçamento dos anos subsequentes, ainda mais quando há decisão judicial neste sentido (Ação Civil Pública 0007161-11.2015.4.01.3803) .
103. Outrossim, não foram apontados os riscos de uma doação ou de uma concessão. No caso de concessões, há neste Tribunal processos que apontam para a inexecução de serviços em concessões federais, a exemplo do TC Processo 023.298/2015-4, entre outros. Uma pesquisa na internet também propicia o encontro de várias reportagens noticiando problemas na execução de contratos de concessão, tanto as federais quanto as estaduais. Concessionárias estão aderindo à devolução amigável, sendo uma das causas as dificuldades de se executar os serviços previstos no Programa de Exploração da Rodovia (PER) .
104. Doações para entes estaduais também já foram motivos de problemas para o Governo Federal quando este enfrentava problemas orçamentários como atualmente. Um dos exemplos é a Medida Provisória 82 que doou trechos de rodovias federais aos estados e foi procedida pela Medida Provisória 708/2015 que autorizou a reincorporação desses trechos pela União. Um dos motivos para a reincorporação era o de os estados estarem vivendo uma restrição orçamentária e financeira, inviabilizando-os de destinar verbas para a execução das obras de recuperação e manutenção de trechos rodoviários.
105. Problemas que ocorreram no passado não significam que devem voltar a acontecer, mas os exemplos dados nos parágrafos anteriores servem para lembrar que também há problemas e incertezas em doações e concessões de rodovias. Problemas esses que devem ser levados em consideração em análise de risco sobre a doação de trecho rodoviário para ente estadual visando compor lote de concessão rodoviária.
106. Quanto aos prazos previstos para o início das obras caso utilizado o instrumento de concessão, ressalta-se que a futura vencedora da Concorrência Internacional 2/2022, Lote 1, por meio do PER (peça 66) , apesar de ter a previsão de duplicação de 11,32 km da BR-365/MG até o quinto ano do contrato, cinco anos antes do previsto no Ofício 963/2022/SNTT e seus anexos, terá que concluir a maioria das obras de implantação de 3ª faixa no oitavo ano de contrato, ou seja, caso assinado o contrato ainda em 2022, as obras somente estariam prontas em 2030, apenas dois anos antes do previsto naquele Ofício. Outras obras como melhorias de acesso, adequação de obras de arte especiais, retornos e acostamentos devem estar prontas após vinte anos da assinatura do contrato. Vale ressaltar que a regra explicada no Ofício 963/2022/SNT é genérica, não impedindo que casos em que haja grande necessidade tenham prazos mais curtos que os indicados.
107. Ademais, como analisado nos itens anteriores, o instrumento utilizado para permitir que o trecho integre o lote de concessão estadual carece de validade legal, vez não existir lista de rodovias que compõem a Rede de Integração e de a rodovia em questão ter indícios de cumprir os requisitos do art. 16 da Lei 12.379/2011. Isso sem falar na Ação Civil Pública 1001573-59.2022.4.01.3803 a qual impede que o DNIT e o estado de Minas Gerais formem qualquer tipo de parceria que permita a inclusão da BR-365/MG no programa de concessões daquele estado.
108. Assim, em que pese o posicionamento do Ministério da Infraestrutura ser no sentido de a doação estar alinhada com a Política Nacional de Transportes e se mostrar como a melhor alternativa, dentre as disponíveis no momento, para garantir a execução de investimentos de melhorias e ampliação de capacidade com a maior brevidade, verifica-se que alguns pontos de riscos não foram analisados e que o instrumento utilizado para que fosse possível à BR-365/MG compor o lote de concessão estadual carece de legalidade.
109. Nesse sentido, a determinação e a recomendação previstas nos parágrafos 71 e 74 desta instrução são pertinentes a este item.
Item 5: Providências já adotadas ou a adotar relacionadas ao cumprimento das determinações proferidas no âmbito da Ação Civil Pública Cível 1001573-59.2022.4.01.3803, em especial, no que se refere à retirada imediata da BR365/MG, trecho entre os municípios de Uberlândia e Patrocínio, km 474,6 ao 605,5, constante do Termo de Transferência 127/2021, de qualquer Programa de Concessão para o Estado de Minas Gerais
Fundamento legal ou jurisprudencial: Lei 12.379/2011, art. 16, incisos I e III e art. 18, inciso II e Ação Civil Pública Cível 1001573-59.2022.4.01.3803
Manifestação do DNIT sobre os indícios de irregularidades:
110. O Ofício 66721//2022/ACE - DG/DG/DNIT SEDE informa que o trecho citado fora alienado ao estado de Minas Gerais, por meio do Termo de Transferência 127/2021; que o responsável pela política pública de transportes da União é o Ministério da Infraestrutura; e que programa de concessão para o estado de Minas Gerais abrange uma política de natureza estadual. Tudo isso impede o DNIT de se pronunciar quanto ao referido programa de concessão e, a princípio, não vislumbra quaisquer providências a serem adotadas por aquela autarquia em razão da ausência de competência.
111. Por oportuno, recordou que o Ministério da Infraestrutura concluiu que a proposta de alienação da BR-365/MG estava alinhada com a Política Nacional de Transportes, solicitando o prosseguimento do feito ao final do Ofício 737/2021/SNTT.
Análise:
112. De início, importante explicitar partes do conteúdo da decisão de Antecipação de Tutela da Ação Civil Pública 1001573-59.2022.4.01.3803.
113. Quando das alegações do Ministério Público, a alienação de trechos rodoviários federais ao estado de Minas Gerais para compor seu programa de concessões rodoviárias foi denominado como parceria entre a União e o DNIT com o estado de Minas Gerais. Entre os trechos alienados estaria uma parte da BR-365/MG (peça 15, p. 2) . Ou seja, nessa decisão, a parceria está definida como a alienação dos trechos rodoviários, em especial a parte da BR-365/MG tratada neste processo.
114. Esse mesmo raciocínio é aplicado no item 2.3 da decisão - Do pedido de tutela de urgência (peça 13, p. 8) .
115. Ainda nesse documento e item, são várias as passagens remetendo à não possibilidade de doação do trecho rodoviário ao estado de Minas Gerais, seja por conta de atendimento aos incisos I e III do art. 16, seja por conta de ainda haver pendência judicial envolvendo a União, referente ao trecho que se pretende transferir (ACP 0007161-11.2015.4.01.3803 - sentença condenatória de inclusão de recursos orçamentários necessários à duplicação da BR-365/MG, entre os município de Uberlândia e Patos de Minas, ainda pendente de trânsito em julgado) .
116. Por essas razões foi determinado em tutela de urgência:
' (...) 
b) à União Federal, ao DNIT e ao Estado de Minas Gerais que adotem todas as medidas administrativas necessárias para, retirarem, imediatamente, a BR-365, trecho entre os municípios de Uberlândia e Patrocínio, KM 474,6 ao 605,5, constante do Termo de Transferência 127/2021, publicado na edição 225, de 1º de dezembro de 2021, do Diário Oficial da União, de qualquer Programa de Concessão para o Estado de Minas Gerais, abstendo-se de adotarem quaisquer medidas nesse sentido até decisão final do presente feito;
c) à União Federal, ao DNIT e ao Estado de Minas Gerais que se abstenham de adotar quaisquer medidas administrativas para incluir a BR-365, trecho entre Uberlândia e Patos de Minas, em qualquer Programa de Concessão para o Estado de Minas Gerais, abstendo-se de formarem qualquer parceria nesse sentido, porquanto a Coordenação Geral de Planejamento e Programação de Investimentos - CGPLAN/DPP, com fundamento em elementos técnicos oriundos do EVTEA, enquadrou a BR- 365 nos incisos I e III do art. 16 da Lei 12.379/2011, o que qualifica o trecho da rodovia objeto dos autos como integrante da RINTER;
 (...) '
117. Portanto, da leitura da decisão, pode-se depreender que o pretendido pelo magistrado, quando da determinação, era a suspensão dos efeitos do Termo de Transferência 127/2021. Essa suspensão retiraria, imediatamente a BR-365/MG, trecho entre os municípios de Uberlândia e Patrocínio, km 474,6 ao 605,5, do programa de concessão do estado de Minas Gerais, assim como atenderia a determinação de se abster de adotar quaisquer medidas administrativas ou formarem qualquer parceria para incluir esse trecho da rodovia em qualquer programa de concessão desse Estado.
118. Entretanto, a resposta do DNIT veio no sentido que a concessão é estadual e a autarquia não teria como adotar quaisquer providências em razão da ausência de competência.
119. Como visto, a providência ao alcance do DNIT seria a suspensão da eficácia do Termo de Transferência 127/2021. Tal providência vai ao encontro da proposta contida no parágrafo 71 destra instrução, sendo desnecessário fazer nova proposta para este item.
120. Diante do exposto, os elementos constantes dos autos permitem, desde já, a avaliação quanto ao mérito da presente representação como parcialmente procedente.
121. Como as oitivas realizadas já alertavam os jurisdicionados sobre a possibilidade de desconstituição de ato em seu desfavor, entende-se que as circunstâncias do processo permitiram antecipar a possível proposta de encaminhamento, facultando a esses entes manifestarem-se sobre as informações previstas no caput do art. 14 da Resolução-TCU 315/2020 na etapa de contraditório. Portanto, será proposta a realização de determinação e recomendação, na forma descrita nesta instrução.
F. Impacto dos Encaminhamentos Propostos
 (...) 
122. A determinação de revogação do Termo de Transferência 127/2021, quanto aos trechos da BR-365/MG até que se tenha a lista das rodovias integrantes da Rinter irá atrasar a Concorrência Internacional 2/2022 até a promulgação da lista das rodovias constantes da Rede de Integração Nacional.
123. Informa-se, porém que a concorrência já se encontra suspensa, provavelmente devido à decisão constante da Ação Civil Pública 1001573-59.2022.4.01.3803, datada de 17/3/2022.
124. Entretanto, tal atraso não terá impactos significantes à sociedade uma vez que, conforme informações constantes neste processo, esse trecho da rodovia está coberto por contrato de manutenção e há estudos visando sua adequação pelo DNIT.
 (...) 
I. Proposta de Encaminhamento
125. Em virtude do exposto, propõe-se:
125.1. No mérito, considerar a presente representação parcialmente procedente;
125.2. determinar ao Departamento Nacional de Infraestrutura de Transportes, com fundamento no art. 4º, inciso I da Resolução - TCU 315/2020, que, no prazo de 15 dias, adote providências quanto à suspensão dos efeitos do Termo de Transferência 127/2021, relativos aos trechos da BR-365/MG, até que se tenha a lista das rodovias integrantes da Rinter, momento no qual será viável se definir pela legalidade da doação, e informe ao TCU os encaminhamentos realizados.
125.3. recomendar ao Departamento Nacional de Infraestrutura de Transportes, com fundamento no art. 11 da Resolução - TCU 315/2020, que avalie a conveniência e oportunidade, conforme previsto na Lei 9.277/1996, de efetuar, caso seja de seu interesse, a delegação do trecho, km 474,6 ao km 605,5, da rodovia 365/MG ao estado de Minas Gerais, na hipótese de haver decisão de mérito na Ação Civil Pública 1001573-59.2022.4.01.3803 que a permita e após os devidos estudos sobre as vantagens e desvantagens, incluindo os riscos e os aspectos econômicos e gerenciais envolvidos, informando, no prazo de 180 dias as providências adotadas.
125.4. nos termos do art. 8º da Resolução-TCU 315, de 2020, fazer constar, na ata da sessão em que estes autos forem apreciados, comunicação do relator ao colegiado no sentido de monitorar a recomendação contida no item 125.3, no prazo de 180 dias.
125.5. dar ciência ao Departamento Nacional de Infraestrutura de Transportes e a Ministério da Infraestrutura, com fundamento no art. 9º, inciso I, da Resolução - TCU 315/2020, sobre a não elaboração das relações descritivas das rodovias integrantes da Rinter por ato do Poder Executivo ferir o art. 41-A da Lei 12.379/2011.
125.6. informar ao Departamento Nacional de Infraestrutura de Transportes, ao Ministério da Infraestrutura e ao representante do acórdão que vier a ser proferido, destacando que o relatório e o voto que fundamentam a deliberação ora encaminhada podem ser acessados por meio do endereço eletrônico www.tcu.gov.br/acordaos;
125.7. arquivar os presentes autos, nos termos do art. 169, V, do Regimento Interno/TCU, sem prejuízo de que a SeinfraRodoviaAviação monitore a determinação e a recomendação supra."
É o relatório.

não há.

Procurador Júlio Marcelo de Oliveira.

REPRESENTAÇÃO FORMULADA POR PARLAMENTAR. MINISTÉRIO DA INFRAESTRUTURA. DEPARTAMENTO NACIONAL DE INFRAESTRUTURA DE TRANSPORTES. DOAÇÃO DE TRECHOS DA RODOVIA BR-365/MG AO ESTADO DE MINAS GERAIS PARA INCLUSÃO NO PROGRAMA DE CONCESSÕES DO ESTADO. POSSÍVEIS IRREGULARIDADES CARACTERIZADAS POR INFRINGÊNCIA À LEI 12.379/2011, DESVIO DE FINALIDADE E RISCO À SEGURANÇA PÚBLICA. OITIVAS E DILIGÊNCIA. PROCEDÊNCIA PARCIAL. EXPEDIÇÃO DE DETERMINAÇÃO, RECOMENDAÇÃO E CIÊNCIA.

REPRESENTAÇÃO (REPR)

Secretaria de Fiscalização de Infraestrutura Rodoviária e de Aviação Civil (SeinfraRodoviaAviação).

Cuidam os autos de representação, com pedido de medida cautelar, formulada pela deputada federal Greyce Elias, a respeito de possíveis irregularidades ocorridas no Departamento Nacional de Infraestrutura de Transportes (DNIT) e no Ministério da Infraestrutura (MInfra) no que concerne à doação de trechos da rodovia BR-365/MG ao estado de Minas Gerais.
A mencionada doação foi formalizada por meio do Termo de Transferência 127/2021, assinado pelo Diretor-Geral do DNIT, após aprovação pela Diretoria Colegiada da autarquia, e publicado no Diário Oficial da União em 1/12/2021. A finalidade da transferência foi a inclusão desses trechos, que totalizam uma extensão de 130,6 km entre Uberlândia e Patrocínio, no novo programa de concessões do estado de Minas Gerais. Com efeito, os trechos da BR-365/MG em questão estão incluídos no Lote 1 - Triângulo Mineiro, objeto do Edital de Concorrência Internacional 2/2021.
Importa ressaltar que a transferência dos trechos de rodovias em questão ainda não se consumou, pois foi condicionada à publicação do contrato de concessão pelo estado de Minas Gerais.
Quando da instrução inicial dos autos, o certame encontrava-se suspenso por força de tutela de urgência adotada no âmbito de ação civil pública proposta pelo Ministério Público Federal (processo 1001573-59.2022.4.01.3803) . Interposto agravo de instrumento pelo estado de Minas Gerais, a decisão do juízo de primeiro grau teve seus efeitos sustados (processo 1014237-85.2022.4.01.0000) . Com isso, a licitação teve prosseguimento, já tendo sido realizada a sessão pública de abertura das propostas em 8 de agosto de 2022.
A possível irregularidade apontada na representação diz respeito à vedação imposta pela Lei 12.379/2011 para que a União transfira rodovias ou trechos de rodovias integrantes da Rede de Integração Nacional (Rinter) , consoante dispositivo a seguir:
"Art. 18. Fica a União autorizada a transferir aos Estados, ao Distrito Federal e aos Municípios, mediante doação:
I - acessos e trechos de rodovias federais envolvidos por área urbana ou substituídos em decorrência da construção de novos trechos;
II - rodovias ou trechos de rodovias não integrantes da Rinter." (grifo acrescido) 
Cabe esclarecer que a Rinter foi instituída e caracterizada pela própria Lei 12.379/2011, nos seguintes termos:
"Art. 16. Fica instituída, no âmbito do Subsistema Rodoviário Federal, a Rede de Integração Nacional - RINTER, composta pelas rodovias que satisfaçam a 1 (um) dos seguintes requisitos:
I - promover a integração regional, interestadual e internacional;
II - ligar capitais de Estados entre si ou ao Distrito Federal;
III - atender a fluxos de transporte de grande relevância econômica; e
IV - prover ligações indispensáveis à segurança nacional"
Contudo, a relação das rodovias que integrariam a Rinter, constantes do Anexo II da Lei 12.379/2011, foi objeto de veto presidencial, com a justificativa de evitar prejuízos ao planejamento e aos investimentos da União na infraestrutura viária nacional e possibilitar o reestudo da matéria e a submissão, oportuna, de nova proposta legislativa.
A Lei 14.273/2021, de 23/12/2021, mediante a inclusão do art. 41-A na Lei 12.379/2011, atribuiu ao Poder Executivo a competência para a elaboração da lista de rodovias integrantes da Rinter:
"Art. 41-A. Serão elaboradas segundo os critérios desta Lei e atualizadas, anualmente, por ato do Poder Executivo as relações descritivas das seguintes infraestruturas:
 (...) 
II - rodovias integrantes da Rinter"
Até o momento, não foi editado qualquer ato classificando ou apresentando a relação das rodovias integrantes da Rinter.
Em vista dessa indefinição, a representante baseou-se nos requisitos dispostos no art. 16 da Lei 12.379/2011, notadamente os incisos I e III, para sustentar que os trechos da BR-365/MG transferidos ao estado de Minas Gerais deveriam integrar a Rinter e, portanto, não poderiam ter sido doados.
Em complemento, a representante aponta que a doação poderia apresentar desvio de finalidade por não atender ao interesse público, na medida em que estaria motivada na retirada da obrigação de despender recursos do orçamento federal com as rodovias. Também foi ressaltado que poderia haver prejuízos à segurança pública, especialmente quanto aos crimes transfronteiriços, devido à suposta perda de competência das Polícias Federal e Rodoviária Federal.
Em despacho à peça 20, acolhi a proposta do titular da SeinfraRodoviaAviação no sentido de conhecer da representação, indeferir o pedido de concessão de medida cautelar e realizar oitivas e diligência.
Na ocasião, afastou-se a presença do perigo da demora considerando o estágio da licitação, a existência da decisão na ação civil pública suspendendo seu prosseguimento e a previsão de que a efetiva transferência do patrimônio rodoviário só seria efetivada após a publicação do respectivo contrato de concessão.
Recebidas as manifestações e documentos prestados pelo DNIT, pelo MInfra e pelo estado de Minas Gerais, a unidade instrutora elaborou instrução de mérito (peça 67) propondo considerar parcialmente procedente a representação e adotar as seguintes medidas:
"determinar ao Departamento Nacional de Infraestrutura de Transportes, com fundamento no art. 4º, inciso I da Resolução - TCU 315/2020, que, no prazo de 15 dias, adote providências quanto à suspensão dos efeitos do Termo de Transferência 127/2021, relativos aos trechos da BR-365/MG, até que se tenha a lista das rodovias integrantes da Rinter, momento no qual será viável se definir pela legalidade da doação, e informe ao TCU os encaminhamentos realizados.
recomendar ao Departamento Nacional de Infraestrutura de Transportes, com fundamento no art. 11 da Resolução - TCU 315/2020, que avalie a conveniência e oportunidade, conforme previsto na Lei 9.277/1996, de efetuar, caso seja de seu interesse, a delegação do trecho, km 474,6 ao km 605,5, da rodovia 365/MG ao estado de Minas Gerais, na hipótese de haver decisão de mérito na Ação Civil Pública 1001573-59.2022.4.01.3803 que a permita e após os devidos estudos sobre as vantagens e desvantagens, incluindo os riscos e os aspectos econômicos e gerenciais envolvidos, informando, no prazo de 180 dias as providências adotadas.
dar ciência ao Departamento Nacional de Infraestrutura de Transportes e a Ministério da Infraestrutura, com fundamento no art. 9º, inciso I, da Resolução - TCU 315/2020, sobre a não elaboração das relações descritivas das rodovias integrantes da Rinter por ato do Poder Executivo ferir o art. 41-A da Lei 12.379/2011." (destaques acrescidos) 
O Ministério Público junto ao TCU solicitou a oportunidade de se manifestar nos autos e apresentou parecer (peça 70) concordante com a íntegra da proposta oferecida pela SeinfraRodoviaAviação.
***
Concordo na essência com a análise da unidade instrutora transcrita no relatório que antecede este voto, razão pela qual incorporo seus fundamentos às minhas razões de decidir, exceto quanto a alguns aspectos que tratarei especificamente a seguir neste voto.
Embora a unidade instrutora tenha empreendido profunda análise quanto ao enquadramento da BR-365/MG aos requisitos do art. 16 da Lei 12.379/2011, concluindo haver indícios de que a rodovia e o trecho doado atenderiam a alguns dos requisitos para integrá-los à Rede de Integração Nacional, creio não ser adequado a este Tribunal fazer qualquer juízo a esse respeito neste momento.
A competência para definir a relação de rodovias integrantes da Rinter foi expressamente atribuída ao Poder Executivo, por meio do art. 41-A da Lei 12.379/2011, incluído pela Lei 14.273/2021. Considerando que, até o momento, o Ministério da Infraestrutura não concluiu a elaboração da mencionada relação, não cabe ao TCU adentrar ao mérito dessa questão. Aliás, a unidade instrutora também se manifestou nesse sentido, conforme trecho a seguir transcrito, com o qual estou de acordo:
" (...) Entretanto, como visto no parágrafo anterior, não cabe a este Tribunal apontar quais rodovias são integrantes da Rede de Integração Nacional, mas sim ao Poder Executivo. Assim não cabe ao TCU substituir o administrador em seu juízo discricionário e impor que os investimentos necessários sejam executados de forma direta pela Administração Federal, desde que a escolha pela doação, delegação ou concessão seja feita de forma legal."
Isso não significa que eventual ato de constituição da Rinter não possa ser submetido ao controle externo a cargo deste Tribunal. A jurisprudência desta Corte admite controlar os atos discricionários ou adentrar o mérito administrativo segundo algumas balizas, conforme enunciado a seguir transcrito:
"O conteúdo de ato administrativo discricionário pode se submeter à apreciação do TCU quando o órgão ou a entidade jurisdicionada afasta-se dos princípios constitucionais implícitos e explícitos a que se submete, entre os quais os da motivação, da eficiência e da economicidade." (Acórdão 2061/2021-TCU-Plenário, Redator Ministro Vital do Rego, e 2.470/2013-TCU-Plenário, Relator Ministro-Substituto Augusto Sherman) .
Não obstante a inexistência de qualquer ato do Poder Executivo a respeito da definição das rodovias integrantes da Rinter, é certo que este Tribunal deve avaliar a legalidade do ato de doação de trechos da BR-365/MG, por meio do Termo de Transferência 127/2021. Nesse ponto, considerando que um dos requisitos para a doação de rodovias da União aos Estados, ao Distrito Federal e aos Municípios é estarem excluídas da Rinter, entendo que o ato de doação em questão foi viciado, por não apresentar pronunciamento a esse respeito.
Sabe-se que o princípio da legalidade aplicado à Administração Pública implica reconhecer que tudo aquilo que não for autorizado por lei é juridicamente proibido. Nesse sentido é a lição de Marçal Justen Filho (JUSTEN FILHO, Marçal. Curso de Direito Administrativo. 13. ed. Thomson Reuters. São Paulo, 2018) :
"Já o exercício de competências estatais e de poderes excepcionais não se funda em alguma qualidade inerente ao Estado ou a algum atributo do governante. Toda a organização estatal, a atividade administrativa em sua integralidade e a instituição de funções administrativas são produzidas pelo direito. Logo, a ausência de disciplina jurídica tem de ser interpretada como inexistência de poder jurídico. Daí se afirmar que, nas relações de direito público, tudo o que não for autorizado por meio de lei será reputado como proibido."
Com arrimo nesse princípio, e diante das informações constantes dos autos, não se pode afirmar que a União está autorizada a alienar o trecho da BR-365/MG, nos termos do art. 18, inciso II, da Lei 12.379/2011. Seria incorreto deduzir que a rodovia BR-365/MG não integra a Rinter, apenas por inexistir ato que estabeleça a relação de rodovias que a compõem.
A Lei 12.379/2011 dispõe, em seu art. 16, os requisitos para enquadramento de uma rodovia na Rede de Integração Nacional. Empreender tal raciocínio seria concluir que nenhuma rodovia federal do país atende atualmente a tais requisitos.
Cabe registrar que, antes de se formalizar o Termo de Transferência 127/2021, nem o DNIT, nem o Ministério da Infraestrutura enfrentaram a questão da Rede de Integração Nacional. 
É bem verdade que, conforme noticiou a representante, a área técnica do DNIT manifestou-se contrária à alienação dos trechos da BR-365/MG, mas não especificamente em razão do enquadramento da rodovia na Rinter.
Os pronunciamentos da Coordenação-Geral de Planejamento e Programação de Investimentos (peça 11) e da Diretoria de Planejamento e Pesquisa (peça 12) mencionaram como motivos para a não alienação o fato de já terem sido realizados estudos de viabilidade e a contratação de elaboração de projeto; a relevância da ligação que a rodovia realiza entre as cidades da região; e a descontinuidade que causaria entre dois trechos de rodovias federais. Ocorre que esse entendimento não foi o que prevaleceu na decisão colegiada do DNIT, que deu prosseguimento à alienação, conforme 31ª reunião da Diretoria Colegiada do DNIT de 2021 (peças 55 e 56) .
Ao se manifestar sobre a alienação da BR-365/MG, o MInfra apenas concluiu que a proposta estava "alinhada com a Política Nacional de Transportes - PNT, além de implicar na redução de investimentos por parte da União no segmento rodoviário indicado" (Ofício 737/2021/SNTT, peça 16) .
Em resposta à oitiva promovida nestes autos, o MInfra reafirmou sua posição favorável à alienação da BR-365/MG ao estado de Minas Gerais, explicitando sua motivação com base no alinhamento à Política Nacional de Transportes e por considerar a melhor alternativa, dentre as disponíveis no momento, para garantir a execução de investimentos de melhorias e ampliação de capacidade com maior brevidade (peças 50 e 51) .
O Ministério, contudo, deixou de manifestar-se acerca do possível enquadramento da BR-365/MG na Rinter e da vedação imposta pelo art. 18, inciso II, da Lei 12.379/2011, remetendo ao fato de que a competência para a alienação foi atribuída ao DNIT, por meio do art. 4º do Decreto 8.376/2014.
O DNIT, por sua vez, ao manifestar-se na oitiva realizada, encaminhou ofício em que o seu Diretor Geral argumentou que " (...) se a relação das rodovias estaria no Anexo II da referida Lei, o qual foi vetado, depreende-se que a definição da Rinter seria de competência legislativa" (peça 52) . Em complemento, vale destacar que o Diretor de Planejamento e Pesquisa também se pronunciou com o seguinte entendimento:
"Dessa forma, mesmo entendendo, como já mencionado no 3º parágrafo, que não é competência desta CGPLAN definir sobre a RINTER e o entendimento que seja uma competência legislativa, é possível com essas informações e dados técnicos do EVTEA verificar ser a rodovia possui (sic) características aderentes aos requisitos dos incisos I e III do Art. 16 da Lei nº 12.379, de 06 de janeiro de 2011 (...) "
Fica claro, portanto, que a questão do enquadramento da BR-365/MG à Rede de Integração Nacional é controversa e não pode ser ignorada. Considerando que o art. 18, inciso II, da Lei 12.379/2011, assim como o art. 4º, inciso I, alínea "b" do Decreto 8.376/2014 apenas permitem a doação de rodovias não integrantes da Rinter, entendo assistir razão, em parte, à representante.
Concordo apenas parcialmente porque, conforme já discorri, não cabe a este Tribunal definir se o trecho da BR-365/MG em questão satisfaz os requisitos para integrar a Rinter.
Não obstante o vício apontado, há de se aventar a possibilidade de a Administração poder convalidar os seus atos, conforme previsto no art. 55 da Lei 9.784/1999: "Em decisão na qual se evidencie não acarretarem lesão ao interesse público nem prejuízo a terceiros, os atos que apresentarem defeitos sanáveis poderão ser convalidados pela própria Administração."
Este Tribunal, aliás, tem entendimento de que é possível a convalidação de atos irregulares quando favorável ao interesse público, conforme os enunciados da jurisprudência selecionada a seguir transcritos:
"O risco de prejuízos para a Administração pode excepcionalmente justificar a convalidação de atos irregulares ocorridos na licitação e a continuidade da execução do contrato, em razão da prevalência do interesse público" (Acórdão 988/2022-TCU-Plenário, rel. Antônio Anastasia) .
"A Administração pode, por razões de interesse público, não declarar a nulidade de ato ilegal verificado na formalização do contrato ou no certame licitatório que o precedeu, quando tal medida puder causar prejuízo maior do que a manutenção do ato viciado" (Acórdão 2075/2021-TCU-Plenário, rel. Raimundo Carreiro) .
"O risco de prejuízos para a Administração decorrentes de eventual rescisão de contrato pode justificar a convalidação de atos irregulares, a exemplo de indevida inabilitação de licitante, de forma a preservar o interesse público, pois a atuação do Poder Público não pode ocasionar um dano maior do que aquele que objetiva combater com a medida administrativa" (Acórdão 1737/2021-TCU-Plenário, rel. Weder de Oliveira) .
Vale relembrar que, com o advento da Lei 14.273/2021, cabe ao próprio Poder Executivo definir a relação das rodovias integrantes da Rinter. Sendo assim, caso entenda que o trecho da BR-365/MG objeto de doação ao estado de Minas Gerais não satisfaça os requisitos do art. 16 da Lei 12.379/2011, pode o Poder Executivo editar ato de convalidação do Termo de Transferência 127/2021.
De outro lado, é evidente que, se o Poder Executivo considerar que o trecho de rodovia em questão faz parte da Rinter, a medida a ser avaliada é a anulação do termo de transferência, por expressa violação ao art. 18, inciso II, da Lei 12.379/2011.
Quanto ao interesse público, parece ser unanimidade que inclusão da BR-365/MG no programa de concessões do estado de Minas Gerais seja a alternativa mais adequada no momento.
O Ministério da Infraestrutura (peça 51) avaliou que, no cenário de realização de obras pelo próprio DNIT com recursos do orçamento federal, a expectativa de investimentos era reduzida, tendo em vista as restrições orçamentárias observadas nos últimos anos. Quanto à realização de uma concessão pela União, a previsão de início de uma contratação seria no ano de 2025, considerando os estudos e procedimentos ainda a serem adotados.
Sendo assim, considerou a melhor alternativa aquela já adotada, de forma a garantir a execução de investimentos de melhorias e ampliação da capacidade da rodovia com maior brevidade, assegurando a segurança dos usuários da rodovia.
Importa registrar que a exclusão da BR-365/MG do programa de concessões do estado de Minas Gerais postergaria os investimentos não só na mencionada rodovia, mas também em todo o lote do triângulo mineiro, que possui uma extensão total de 627,4 km. Segundo explicitado pelo Governo de Minas Gerais (peça 33) , a retirada da BR-365/MG tornaria inviável a concessão do Lote 1, pois resultaria em uma rota de fuga dos pedágios do sistema, além de sobrecarregar o trecho da rodovia federal.
Nesse sentido, estou de acordo, na essência, com a determinação proposta pela SeinfraRodoviaAviação, na medida em que a elaboração da lista de rodovias integrantes da Rinter, em cumprimento ao art. 41-A da Lei 12.379/2011, é medida capaz de sanear a falha relacionada à doação da BR-365/MG.
Contudo, entendo que a solução da problemática pode admitir outros atos capazes de convalidar o termo de transferência. Isso porque a elaboração completa da lista de rodovias integrantes da Rinter pode demandar esforço desproporcional do Poder Executivo para solucionar uma questão pontual.
Apenas como hipótese, pode-se aventar que o Poder Executivo decida editar uma relação parcial da Rinter, somente com as rodovias do estado de Minas Gerais. Ou, ainda, que emita um ato declarando que o trecho doado da BR-365/MG não compõe a Rinter, devidamente motivado e emanado pela autoridade competente para o cumprimento do art. 41-A, inciso II, da Lei 12.279/2011.
Sendo assim, julgo mais adequado determinar o saneamento da falha identificada, sem restringir a medida a ser adotada pelas unidades jurisdicionadas, nos termos do art. 5º da Resolução-TCU 315/2020.
Quanto à proposta de suspensão dos efeitos do Termo de Transferência 127/2021 até que a medida saneadora seja adotada, entendo ser desnecessária, considerando que o mencionado termo já previu cláusula que condiciona os efeitos da transferência do patrimônio à publicação futura do contrato de concessão pelo estado de Minas Gerais.
Assim, basta determinar que as medidas corretivas sejam adotadas antes da assinatura do contrato de concessão. Entendo haver tempo suficiente para tanto, considerando que o último evento da licitação foi a abertura das propostas, realizada em 8 de agosto deste ano, e, após nova suspensão determinada pela justiça, a publicação da ata de julgamento está prevista para até 8 de outubro, sendo então aberto o prazo para interposição de recursos.
Caso o Ministério da Infraestrutura e o DNIT entendam que prosseguir com a doação dos trechos da BR-365/MG não é a opção mais viável, é pertinente a observação da SeinfraRodoviaAviação quanto à possibilidade de delegação dos referidos trechos, nos termos da Lei 9.277/1996 e dos arts. 6º, § 2º, e 18, parágrafo único, da Lei 12.379/2011. Portanto, acolho a recomendação proposta pela unidade instrutora.
Estou de acordo, também, com a proposta de dar ciência de que a não elaboração das relações descritivas das rodovias integrantes da Rinter por ato do Poder Executivo está em desacordo com o art. 41-A da Lei 12.379/2011.
Por fim, considero que não restaram confirmados os demais indícios de irregularidades apontados pela representante com relação à doação de trechos da BR-365/MG, especificamente no tocante à falta de interesse público na motivação do ato e aos riscos para a segurança pública.
O interesse público foi demonstrado por meio das manifestações do Ministério da Infraestrutura e do Governo de Minas Gerais, no sentido de que a concessão a ser realizada constitui a alternativa mais adequada para garantir investimentos na rodovia com maior brevidade. Quanto à segurança pública, o estado de Minas Gerais evidenciou ser possível fazer um convênio com a Polícia Federal e/ou Polícia Rodoviária Federal para atuar na região, caso se julgue que a atuação da Polícia Rodoviária Estadual não seja suficiente.
Em tempo, cabe registrar que, no dia 19 de agosto, foi exarada sentença no âmbito da ação civil pública 1001573-59.2022.4.01.3803, que tramita na 2ª Vara Federal Cível e Criminal da Subseção Judiciária de Uberlândia/MG (peça 71) . Aquele juízo chegou à conclusão a seguir transcrita:
"Destarte, a BR-365, por promover a integração regional e interestadual, é de grande importância para o escoamento da produção agrícola, atendendo a fluxos de transporte de grande relevância econômica, com intensa movimentação de veículos de grande porte, o que a coloca como rodovia que satisfaz os requisitos para integrar a Rede de Integração Nacional - RINTER, instituída pelo art. 16 da Lei n. 12.379/2011 (...) "
Em síntese, a referida sentença declarou a ilegalidade e a inconstitucionalidade do Termo de Transferência 127/2021 e do Edital de Concorrência Internacional 2/2021, determinou a retirada do trecho da BR-365/MG de qualquer programa de concessão para o estado de Minas Gerais, bem como determinou nova suspensão do certame.
Com as devidas vênias, tendo em vista o princípio da independência das instâncias, e considerando que a referida sentença não transitou em julgado, mantenho meu posicionamento externado neste voto, no sentido de conservar a competência legalmente atribuída ao Poder Executivo para a definição da lista de rodovias integrantes da Rinter.
Mais recentemente, o Governo do Estado de Minas Gerais comunicou aos licitantes que retomaria o curso do processo licitatório, considerando que a Decisão-Presi 26/2022 do TRF-6ª Região, de 28 de setembro de 2022, deferiu, em sede recursal, os pedidos da Advocacia-Geral do Estado de suspensão da tutela de urgência proferida na sentença da ACP 1001573-59.2022.4.01.3803, bem como a suspensão da liminar proferida na ACP 1007855-16.2022.4.01.3803 (Comunicado Relevante 13/2022, disponível em: http://www.infraestrutura.mg.gov.br/component/gmg/page/2450-concorrencia-internacional-n-002-2021-lote-triangulo, acesso em 4/10/2022) .
Com a continuidade do certame, torna-se mais relevante o pronunciamento tempestivo deste Tribunal, de forma a contribuir para o saneamento das questões relacionadas ao ato de doação de trechos da BR-365/MG ao estado de Minas Gerais.
Ante o exposto, voto por que o Tribunal adote o Acórdão que ora submeto à deliberação deste Colegiado.
TCU, Sala das Sessões, em 5 de outubro de 2022.
Ministro BRUNO DANTAS 
Relator